<html>
<meta http-equiv="Content-Type" content="text/html; charset=UTF-8">
<meta charset="utf-8">
<link rel="stylesheet" href="style.css">
<body class="chapter-8">
<aside><div>
<h1>Grammar<div>of the</div>Gothic Language</h1>
<h2>
<div>by</div>Joseph Wright</h2>
<nav><ol>
<li id="chapter-intro-link" class="no-number"><a href="introduction.html">INTRODUCTION</a></li>
<li id="chapter-1-link" value="1"><a href="chapter01.html">Alphabet and Pronunciation</a></li>
<li id="chapter-2-link"><a href="chapter02.html">The Prim. Germanic Equivalents of the Indo-Germanic Vowel-sounds</a></li>
<li id="chapter-3-link"><a href="chapter03.html">The Prim. Germanic Vowel-system</a></li>
<li id="chapter-4-link"><a href="chapter04.html">The Gothic Development of the General Germanic Vowels of Accented Syllables</a></li>
<li id="chapter-5-link"><a href="chapter05.html">The Gothic Development of the Prim. Germanic Vowels of Unaccented Syllables</a></li>
<li id="chapter-6-link"><a href="chapter06.html">The Prim. Germanic Equivalents of the Gothic Vowel-sounds</a></li>
<li id="chapter-7-link"><a href="chapter07.html">Ablaut</a></li>
<li id="chapter-8-link" class="status-wip"><a href="chapter08.html">The First Sound-shifting, Verner’s Law, and other Consonant Changes which took place in the Prim. Germanic Language</a></li>
<li id="chapter-9-link" class="status-wip"><a href="chapter09.html">The Gothic Development of the General Germanic Consonant-System</a></li>
<li id="chapter-10-link" class="status-wip"><a href="chapter10.html">Declension of Nouns</a></li>
<li id="chapter-11-link" class="status-wip"><a href="chapter11.html">Adjectives</a></li>
<li id="chapter-12-link" class="status-wip"><a href="chapter12.html">Pronouns</a></li>
<li id="chapter-13-link" class="status-wip"><a href="chapter13.html">Verbs</a></li>
<li id="chapter-14-link"><a href="chapter14.html">Adverbs, Prepositions, and Conjunctions</a></li>
<li id="chapter-15-link" class="status-wip"><a href="chapter15.html">Word-Formation</a></li>
<li id="chapter-16-link"><a href="chapter16.html">Syntax</a></li>
</ol>
<p>
                Sections marked in <span class="status-wip">pale yellow</span> are still being marked up.
              </p></nav>
</div></aside><main>
  <span class="pb">
<span>50</span></span>
  <h1>CHAPTER VIII</h1>
  <h1>THE FIRST SOUND-SHIFTING, VERNER’S LAW, AND OTHER CONSONANT CHANGES WHICH TOOK PLACE IN THE PRIMITIVE GERMANIC LANGUAGE</h1>

  
    <p>
      <span class="section-label">§ 126.</span>
      The first sound-shifting, popularly called Grimm’s Law, refers to the changes which the <span class="lang">Indo-Germanic</span> explosives underwent in the period of the <span class="lang">Germanic</span> primitive community, <span class="abbr">i. e.</span> before the <span class="lang">Germanic</span> parent language became differentiated into the separate <span class="lang">Germanic</span> languages:—
      <span class="lang">Gothic</span>,
      <span class="lang">O. Norse</span>,
      <span class="lang">O. English</span>,
      <span class="lang">O. Frisian</span>,
      <span class="lang">O. Saxon</span> (= <span class="lang">O. Low German</span>),
      <span class="lang">O. Low Franconian</span> (<span class="lang">O. Dutch</span>),
      and <span class="lang">O. High German</span>.
    </p>

    <p>
      The <span class="lang">Indo-Germanic</span> parent language had the following system of consonants:—
    </p>

    <table>
      <tr> <td></td> <td></td>                                                                     <td>Labial.</td>    <td>Dental.</td>    <td>Palatal.</td>   <td>Velar.</td>     </tr>
      <tr> <td rowspan="4" class="right-bracket">Explosives</td> <td>tenues</td>           <td><span class="c">p</span></td>   <td><span class="c">t</span></td>   <td><span class="c">k</span></td>   <td><span class="c">q</span></td>     </tr>
      <tr>                                                       <td>mediae</td>           <td><span class="c">b</span></td>   <td><span class="c">d</span></td>   <td><span class="c">g</span></td>   <td><span class="c">ɡ</span></td>     </tr>
      <tr>                                                       <td>tenues aspiratae</td> <td><span class="c">ph</span></td>  <td><span class="c">th</span></td>  <td><span class="c">kh</span></td>  <td><span class="c">qh</span></td> </tr>
      <tr>                                                       <td>mediae aspiratae</td> <td><span class="c">bh</span></td>  <td><span class="c">dh</span></td>  <td><span class="c">gh</span></td>  <td><span class="c">ɡh</span></td> </tr>
      <tr> <td rowspan="2" class="right-bracket">Spirants</td>   <td>voiceless</td>        <td></td>                 <td><span class="c">s</span></td>   <td></td>                 <td></td>         </tr>
      <tr>                                                       <td>voiced</td>           <td></td>                 <td><span class="c">z</span></td>   <td><span class="c">j</span></td>   <td></td>         </tr>
      <tr> <td colspan="2">Nasals</td>                                                        <td><span class="c">m</span></td>   <td><span class="c">n</span></td>   <td><span class="c">ń</span></td>   <td><span class="c">ŋ</span></td>      </tr>
      <tr> <td colspan="2">Liquids</td>                                   <td></td>             <td>
<span class="c">l</span>, <span class="c">r</span>
</td>     <td></td>               <td></td>             </tr>
      <tr> <td colspan="2">Semivowels</td>                                <td>
<span class="c">w</span> (<span class="c">ṷ</span>)</td>    <td></td>               <td>
<span class="c">j</span> (<span class="c">i̯</span>)</td>    <td></td>             </tr>
    </table>

    <div class="note">
      
        
          <p>
            <span class="note-label">Note.—</span>
            1. Explosives are consonants which are formed with complete closure of the mouth passage, and may be pronounced with or without voice, <span class="abbr">i. e.</span> with or without the vocal cords being set in action;
            in the former case they are said to be voiced (<span class="abbr">e.g.</span> the mediae), and in the latter voiceless (<span class="abbr">e.g.</span> the tenues).
            The aspirates are pronounced like the simple tenues and mediae followed by an <span class="c">h</span>, like the Anglo-Irish pronunciation of <span class="c">t</span> in <span class="w">tell</span>.
          </p>
    
          <p>
            The palatal explosives are formed by the front or middle of<span class="pb">
<span>51</span></span>the tongue and the roof of the mouth (hard palate), like <span class="c">g</span>, <span class="c">k</span> (<span class="c">c</span>) in <span class="lang">English</span> <span class="w">get</span>, <span class="w">good</span>, <span class="w">kid</span>, <span class="w">could</span>;
            whereas the velars are formed by the root of the tongue and the soft palate (velum).
            The latter do not occur in <span class="lang">English</span>, but are common in <span class="lang">Hebrew</span>, and are often heard in the Swiss pronunciation of <span class="lang">German</span>.
            In the parent <span class="lang">Indo-Germanic</span> language there were two kinds of velars, <span class="abbr">viz.</span> pure velars and velars with lip rounding.
            The pure velars fell together with the <span class="lang">Indg.</span> palatals in <span class="lang">Germanic</span>, <span class="lang">Latin</span>, <span class="lang">Greek</span>, and <span class="lang">Keltic</span>, but were kept apart in the <span class="lang">Aryan</span> and <span class="lang">Baltic-Slavonic</span> languages.
            The velars with lip rounding appear in the <span class="lang">Germanic</span> languages partly with and partly without labialization, see <span class="ref">§ 134</span>.
            The palatal and velar nasals only occurred before their corresponding explosives, <span class="c">ńk</span>, <span class="c">ńg</span>; <span class="c">ŋq</span>, <span class="c">ŋɡ</span>, <span class="abbr">&amp;c.</span>
          </p>
        
        
          <p>
            2. Spirants are consonants formed by the mouth passage being narrowed at one spot in such a manner that the outgoing breath gives rise to a frictional sound at the narrowed part.
          </p>
    
          <p>
            <span class="c">z</span> only occurred before voiced explosives, <span class="abbr">e. g.</span>
            <span class="w">*nizdos</span> = <span class="lang">Lat.</span> <span class="w">nīdus</span>, <span class="lang">English</span> <span class="w">nest</span>;
            <span class="w">*ozdos</span> = <span class="lang">Gr.</span> <span class="w">ὄζος</span>, <span class="lang">Goth.</span> <span class="w">asts</span>, <span class="gloss">bough</span>.
          </p>
    
          <p>
            <span class="c">j</span> was like the widely spread <span class="lang">North German</span> pronunciation of <span class="c">j</span> in <span class="w">ja</span>, not exactly like the <span class="c">y</span> in <span class="lang">English</span> <span class="w">yes</span>, which is generally pronounced without distinct friction. <span class="c">j</span> occurred very rarely in the <span class="lang">prim. Indo-Germanic</span> language.
            In the <span class="lang">Germanic</span>, as in most other <span class="lang">Indo-Germanic</span> languages, the frictional element in this sound became reduced, which caused it to pass into the so-called semivowel.
          </p>
        
        
          <p>
            3. The nasals and liquids had the functions both of vowels and consonants (<span class="ref">§ 35</span>).
          </p>
        
        
          <p>
            4. The essential difference between the so-called semivowels and full vowels is that the latter always bear the stress (accent) of the syllable in which they occur, <span class="abbr">e. g.</span> in <span class="lang">English</span> <span class="w">ców</span>, <span class="w">stáin</span> the first element of the diphthong is a vowel, the second a consonant;
            but in words like French <span class="w">rwá</span> (written <span class="w">roi</span>), <span class="w">bjḗr</span> (written <span class="w">bière</span>), the first element of the diphthong is a consonant, the second a vowel.
            In consequence of this twofold function, a diphthong may be defined as the combination of a sonantal with a consonantal vowel.
            And it is called a falling or rising diphthong according as the stress is upon the first or second element.
            In this book the second element of diphthongs<span class="pb">
<span>52</span></span>is written <span class="c">i</span>, <span class="c">u</span> when the first element is the bearer of the stress, thus <span class="c">ái</span>, <span class="c">áu</span>, <span class="abbr">&amp;c.</span>, but when the second element has the stress the first element is written <span class="c">j</span>, <span class="c">w</span>, thus <span class="c">já</span>, <span class="c">wá</span>, <span class="abbr">&amp;c.</span>
          </p>
        
        
          <p>
            5. In the writing down of <span class="lang">prim. Germanic</span> forms the signs
            <span class="c">þ</span> (= <span class="c">th</span> in <span class="lang">Engl.</span> <span class="w">thin</span>),
            <span class="c">đ</span> (= <span class="c">th</span> in <span class="lang">Engl.</span> <span class="w">then</span>),
            <span class="c">Ҍ</span> (= a bilabial spirant, which may be pronounced like the <span class="c">v</span> in <span class="lang">Engl.</span> <span class="w">vine</span>),
            <span class="c">ʒ</span> (= <span class="c">g</span> often heard in <span class="lang">German</span> <span class="w">sagen</span>),
            <span class="c">χ</span> (= <span class="lang">NHG.</span> <span class="c">ch</span> and the <span class="c">ch</span> in <span class="lang">Scotch</span> <span class="w">loch</span>).
          </p>
        
      
    </div>
  

  
    <p>
      <span class="section-label">§ 127.</span>
      In the following tables of the normal equivalents of the <span class="lang">Indg.</span> explosives in <span class="lang">Latin</span>, <span class="lang">Greek</span>, and the <span class="lang">Germanic</span> languages, Table I contains the <span class="lang">Indg.</span> tenues <span class="c">p</span>, <span class="c">t</span>, <span class="c">k</span>, the mediae <span class="c">b</span>, <span class="c">d</span>, <span class="c">g</span> and the pure velars <span class="c">q</span>, <span class="c">g</span>.
      Table II contains the <span class="lang">Indg.</span> mediae aspiratae and the velars <span class="c">q</span>, <span class="c">g</span> with labialization.
      The equivalents in the <span class="lang">Germanic</span> languages do not contain the changes caused by Verner’s Law, <span class="abbr">&amp;c.</span> The <span class="lang">East Franconian</span> dialect is taken as the normal for <span class="lang">OHG.</span>
    </p>

    <p>
      The following points should be noticed:—
    </p>

    
      
        <p>
          (1) The <span class="lang">Indg.</span> tenues <span class="c">p</span>, <span class="c">t</span>, <span class="c">k</span> and
          the mediae <span class="c">b</span>, <span class="c">d</span>, <span class="c">g</span> generally remained unchanged in <span class="lang">Latin</span> and <span class="lang">Greek</span>.
        </p>
      
      
        <p>
          (2) The pure velars (<span class="c">q</span>, <span class="c">ɡ</span>) fell together with the palatals <span class="c">k</span>, <span class="c">g</span> in <span class="lang">Latin</span> and <span class="lang">Greek</span>.
          They became <span class="c">χ</span>, <span class="c">k</span> in <span class="lang">prim. Germanic</span>, and thus fell together with the <span class="c">χ</span>, <span class="c">k</span> from <span class="lang">Indg.</span> <span class="c">k</span>, <span class="c">g</span>.
        </p>
      
      
        <p>
          (3) The pure velar <span class="c">ɡh</span> fell together with the original palatal <span class="c">gh</span> in <span class="lang">Latin</span> and <span class="lang">Greek</span>.
        </p>
      
      
        <p>
          (4) The <span class="lang">Indg.</span> mediae aspiratae became in prehistoric <span class="lang">Latin</span> and <span class="lang">Greek</span> tenues aspiratae, and thus fell together with the original tenues aspiratae.
        </p>
      
      
        <p>
          (5) The <span class="lang">Indg.</span> tenues aspiratae became voiceless spirants in <span class="lang">prim. Germanic</span>, and thus fell together with the voiceless spirants from the <span class="lang">Indg.</span> tenues.
          See <span class="ref">§ 130</span>.
        </p>
      
      
        <p>
          (6) In <span class="lang">Latin</span> <span class="lang">Indg.</span> <span class="c">q</span> with labialization became <span class="c">qu</span>, rarely <span class="c">c</span>.
          <span class="c">ɡ</span> with labialization became <span class="c">v</span> (but <span class="c">gu</span> after <span class="c">n</span>, and <span class="c">g</span> when the labialized element had been lost, as <span class="w">gravis</span> = <span class="lang">Gr.</span> <span class="w">βαρύς</span>, <span class="gloss">heavy</span>).
        </p>
        <span class="pb">
<span>53</span></span>
        <p>
          <span class="lang">Indg.</span> <span class="c">ph</span>, <span class="c">bh</span> became <span class="c">f</span> initially and <span class="c">b</span> medially.
        </p>
        <p>
          <span class="lang">Indg.</span> <span class="c">th</span>, <span class="c">dh</span> became <span class="c">f</span> initially, <span class="c">b</span> medially before and after <span class="c">r</span>, before <span class="c">l</span> and after <span class="c">u</span> (<span class="c">w</span>), in other cases <span class="c">d</span>.
        </p>
        <p>
          <span class="lang">Indg.</span> <span class="c">kh</span>, <span class="c">gh</span> became <span class="c">h</span> initially before and medially between vowels;
          <span class="c">g</span> before and after consonants, and <span class="c">f</span> before <span class="c">u</span> (<span class="c">w</span>).
        </p>
        <p>
          <span class="lang">Indg.</span> <span class="c">qh</span>, <span class="c">ɡh</span> with labialization became <span class="c">f</span> initially, <span class="c">v</span> medially except that after <span class="c">n</span> they became <span class="c">gu</span>.
        </p>
      
      
        <p>
          (7) In <span class="lang">Greek</span> <span class="lang">Indg.</span> <span class="c">q</span>, <span class="c">ɡ</span> with labialization became <span class="c">π</span>, <span class="c">β</span> before non-palatal vowels (except <span class="c">u</span>) and before consonants (except <span class="lang">Indg.</span> <span class="c">j</span>);
          <span class="c">τ</span>, <span class="c">δ</span> before palatal vowels;
          and <span class="c">κ</span>, <span class="c">γ</span> before and after <span class="c">u</span>.
        </p>
        <p>
          <span class="lang">Indg.</span> <span class="c">ph</span>, <span class="c">bh</span> became <span class="c">φ</span>;
          <span class="c">th</span>, <span class="c">dh</span> became <span class="c">θ</span>;
          and <span class="c">kh</span>, <span class="c">gh</span> became <span class="c">χ</span>.
        </p>
        <p>
          <span class="lang">Indg.</span> <span class="c">qh</span>, <span class="c">ɡh</span> with labialization became <span class="c">φ</span> before non-palatal vowels (except <span class="c">u</span>) and before consonants (except <span class="lang">Indg.</span> <span class="c">j</span>);
          <span class="c">θ</span> before palatal vowels;
          and <span class="c">χ</span> before and after <span class="c">u</span>.
        </p>
      
      
        <p>
          (8) When two consecutive syllables would begin with aspirates, the first was de-aspirated in prehistoric times in <span class="lang">Sanskrit</span> and <span class="lang">Greek</span>, as
          <span class="lang">Skr.</span> <span class="w">bándhanam</span>, <span class="gloss">a binding</span>, <span class="lang">Goth.</span> <span class="lang">OE.</span> <span class="w">bindan</span>, <span class="lang">OHG.</span> <span class="w">bintan</span>, <span class="gloss">to bind</span>;
          <span class="lang">Skr.</span> <span class="w">bṓdhati</span>, <span class="gloss">he learns, is awake</span>, <span class="lang">Gr.</span> <span class="w">πεύθεται</span>, <span class="gloss">he asks, inquires</span>, <span class="lang">Goth.</span> <span class="w">anabiudan</span>, <span class="lang">OE.</span> <span class="w">bēodan</span>, <span class="gloss">to bid</span>, <span class="lang">OHG.</span> <span class="w">biotan</span>, <span class="gloss">to offer</span>, root <span class="m">bheudh-</span>;
          <span class="lang">Gr.</span> <span class="w">κανθύλη</span>, <span class="gloss">a swelling</span>, <span class="lang">OE.</span> <span class="w">gund</span>, <span class="lang">OHG.</span> <span class="w">gunt</span>, <span class="gloss">matter, pus</span>;
          <span class="lang">Gr.</span> <span class="w">θρίξ</span>, <span class="gloss">hair</span>, <span class="grm">gen.</span> <span class="w">τριχός</span>;
          <span class="w">ἔχω</span>, <span class="gloss">I have</span>, <span class="grm">fut.</span> <span class="w">ἕξω</span>.
        </p>
      
      
        <p>
          (9) In <span class="lang">OHG.</span> the <span class="lang">prim. Germanic</span> explosives <span class="c">p</span>, <span class="c">t</span> became the affricatae <span class="c">pf</span>, <span class="c">tz</span> (generally written <span class="c">zz</span>, <span class="c">z</span>), initially, as also medially after consonants, and when doubled.
          But <span class="lang">prim. Germanic</span> <span class="c">p</span>, <span class="c">t</span>, <span class="c">k</span> became the double spirants <span class="c">ff</span>, <span class="c">ȥȥ</span>, <span class="c">hh</span> (also written <span class="c">ch</span>) medially between vowels and finally after vowels.
          The double spirants were simplified to <span class="c">f</span>, <span class="c">ȥ</span>, <span class="c">h</span> when they became final or came to stand before other consonants, and also generally medially when preceded by a long vowel or diphthong.
        </p>
      
    
    <span class="pb">
<span>54</span></span>

    <table class="border">
      <caption>TABLE I.</caption>
      <tr> <td><span class="lang">Indg.</span></td>   <td><span class="lang">Latin</span></td>    <td><span class="lang">Greek</span></td>   <td><span class="lang">P. Germanic</span></td> <td><span class="lang">Gothic</span></td>  <td><span class="lang">OE.</span></td>       <td><span class="lang">OHG.</span></td>      </tr>
      <tr> <td><span class="c">p</span></td>       <td><span class="c">p</span></td>        <td><span class="c">π</span></td>       <td><span class="c">f</span></td>           <td><span class="c">f</span></td>       <td><span class="c">f</span></td>         <td><span class="c">f</span></td>         </tr>
      <tr> <td><span class="c">t</span></td>       <td><span class="c">t</span></td>        <td><span class="c">τ</span></td>       <td><span class="c">þ</span></td>           <td><span class="c">þ</span></td>       <td><span class="c">þ</span></td>         <td><span class="c">d</span></td>         </tr>
      <tr> <td>
<span class="c">k</span>, <span class="c">q</span>
</td>    <td><span class="c">c</span></td>        <td><span class="c">κ</span></td>       <td><span class="c">χ</span></td>           <td>
<span class="c">h</span>, <span class="c">χ</span>
</td>    <td>
<span class="c">h</span>, <span class="c">χ</span>
</td>      <td>
<span class="c">h</span>, <span class="c">χ</span>
</td>      </tr>
      <tr> <td><span class="c">b</span></td>       <td><span class="c">b</span></td>        <td><span class="c">β</span></td>       <td><span class="c">p</span></td>           <td><span class="c">p</span></td>       <td><span class="c">p</span></td>         <td>
<span class="c">pf</span>, <span class="c">ff</span>
</td>    </tr>
      <tr> <td><span class="c">d</span></td>       <td><span class="c">d</span></td>        <td><span class="c">δ</span></td>       <td><span class="c">t</span></td>           <td><span class="c">t</span></td>       <td><span class="c">t</span></td>         <td>
<span class="c">z</span>, <span class="c">ȥȥ</span>
</td>     </tr>
      <tr> <td>
<span class="c">g</span>, <span class="c">ɡ</span>
</td>    <td><span class="c">g</span></td>        <td><span class="c">γ</span></td>       <td><span class="c">k</span></td>           <td><span class="c">k</span></td>       <td><span class="c">c</span></td>         <td>
<span class="c">k</span>, <span class="c">hh</span>
</td>     </tr>
    </table>

    <table class="border">
      <caption>TABLE II.</caption>
      <tr> <td><span class="lang">Indg.</span></td>   <td><span class="lang">Latin</span></td>    <td><span class="lang">Greek</span></td>   <td><span class="lang">P. Germanic</span></td> <td><span class="lang">Gothic</span></td>  <td><span class="lang">OE.</span></td>       <td><span class="lang">OHG.</span></td>      </tr>
      <tr> <td><span class="c">q</span></td>       <td>
<span class="c">qu</span>, <span class="c">c</span>
</td>    <td>
<span class="c">π</span>, <span class="c">τ</span>, <span class="c">κ</span>
</td> <td>
<span class="c">χ</span>, <span class="c">w</span>, <span class="c">χ</span>
</td>     <td>
<span class="c">ƕ</span>, <span class="c">h</span>
</td>    <td>
<span class="c">hw</span>, <span class="c">h</span>
</td>     <td>(<span class="c">h</span>)<span class="c">w</span>, <span class="c">h</span>
</td>   </tr>
      <tr> <td><span class="c">ɡ</span></td>       <td>
<span class="c">v</span>, <span class="c">gu</span>, <span class="c">g</span>
</td> <td>
<span class="c">β</span>, <span class="c">δ</span>, <span class="c">γ</span>
</td> <td>
<span class="c">kw</span>, <span class="c">k</span>
</td>       <td>
<span class="c">q</span>, <span class="c">k</span>
</td>    <td>
<span class="c">cw</span>, <span class="c">c</span>
</td>     <td>
<span class="c">qu</span>; <span class="c">k</span>, <span class="c">hh</span>
</td> </tr>
      <tr> <td><span class="c">bh</span></td>      <td>
<span class="c">f</span>, <span class="c">b</span>
</td>     <td><span class="c">φ</span></td>       <td>
<span class="c">b</span>, <span class="c">Ҍ</span>
</td>        <td>
<span class="c">b</span>, <span class="c">Ҍ</span>
</td>    <td>
<span class="c">b</span>, <span class="c">Ҍ</span>, (<span class="c">f</span>)</td> <td><span class="c">b</span></td>         </tr>
      <tr> <td><span class="c">dh</span></td>      <td>
<span class="c">f</span>, <span class="c">b</span>, <span class="c">d</span>
</td>  <td><span class="c">θ</span></td>       <td>
<span class="c">d</span>, <span class="c">đ</span>
</td>        <td>
<span class="c">d</span>, <span class="c">đ</span>
</td>    <td><span class="c">d</span></td>         <td><span class="c">t</span></td>         </tr>
      <tr> <td><span class="c">gh</span></td>      <td>
<span class="c">h</span>, <span class="c">g</span>, <span class="c">f</span>
</td>  <td><span class="c">χ</span></td>       <td>
<span class="c">g</span>, <span class="c">ʒ</span>
</td>        <td>
<span class="c">g</span>, <span class="c">ʒ</span>
</td>    <td>
<span class="c">g</span>, <span class="c">ʒ</span>
</td>      <td><span class="c">g</span></td>         </tr>
      <tr> <td><span class="c">ɡh</span></td>      <td>
<span class="c">f</span>, <span class="c">v</span>, <span class="c">gu</span>
</td> <td>
<span class="c">ϕ</span>, <span class="c">θ</span>, <span class="c">χ</span>
</td> <td>
<span class="c">ʒw</span>, <span class="c">ʒ</span>, <span class="c">w</span>
</td>    <td>
<span class="c">ʒ</span>, <span class="c">w</span>
</td>    <td>
<span class="c">g</span>, <span class="c">ʒ</span>, <span class="c">w</span>
</td>   <td><span class="c">w</span></td>         </tr>
    </table>
  
  <span class="pb">
<span>55</span></span>
  
    <p>
      <span class="section-label">§ 128.</span>
      The <span class="lang">Indg.</span> tenues <span class="c">p</span>, <span class="c">t</span>, <span class="c">k</span>, <span class="c">q</span>,
      became in <span class="lang">prim. Germanic</span> the voiceless spirants <span class="c">f</span>, <span class="c">þ</span>, <span class="c">χ</span>, <span class="c">χ</span>(<span class="c">χw</span>).
    </p>

    <p>
      <span class="c">p</span> &gt; <span class="c">f</span>.
      <span class="lang">Lat.</span> <span class="w">pēs</span>, <span class="lang">Gr.</span> <span class="w">πούς</span>, <span class="lang">Goth.</span> <span class="w">fōtus</span>, <span class="lang">OE.</span> <span class="lang">OS.</span> <span class="w">fōt</span>, <span class="lang">OHG.</span> <span class="w">fuoz</span>, <span class="lang">O.Icel.</span> <span class="w">fōtr</span>, <span class="gloss">foot</span>;
      <span class="lang">Lat.</span> <span class="w">pecu</span>, <span class="lang">Goth.</span> <span class="w">faíhu</span>, <span class="lang">OE.</span> <span class="w">feoh</span>, <span class="lang">OS.</span> <span class="w">fehu</span>, <span class="lang">OHG.</span> <span class="w">fihu</span> (<span class="w">fehu</span>), <span class="lang">O.Icel.</span> <span class="w">fē</span>, <span class="gloss">cattle</span>;
      <span class="lang">Lat.</span> <span class="w">piscis</span>, <span class="lang">Goth.</span> <span class="w">fisks</span>, <span class="lang">OS.</span> <span class="lang">OHG.</span> <span class="w">fisk</span>, <span class="lang">OE.</span> <span class="w">fisc</span>, <span class="lang">O.Icel.</span> <span class="w">fiskr</span>, <span class="gloss">fish</span>;
      <span class="lang">Lat.</span> <span class="w">nepos</span>, <span class="lang">Goth.</span> <span class="w">*nifa</span>, <span class="lang">OE.</span> <span class="w">nefa</span>, <span class="lang">OHG.</span> <span class="w">nefo</span>, <span class="lang">O.Icel.</span> <span class="w">nefe</span>, <span class="gloss">nephew</span>;
      <span class="lang">Lat.</span> <span class="w">clepō</span>, <span class="lang">Gr.</span> <span class="w">κλέπτω</span>, <span class="gloss">I steal</span>, <span class="lang">Goth.</span> <span class="w">hlifan</span>, <span class="gloss">to steal</span>.
    </p>

    <p>
      <span class="c">t</span> &gt; <span class="c">þ</span>.
      <span class="lang">Lat.</span> <span class="w">trēs</span>, <span class="lang">Gr.</span> <span class="w">τρεῖς</span>, <span class="lang">Goth.</span> <span class="w">*þreis</span>, <span class="lang">OE.</span> <span class="w">þrī</span>, <span class="lang">OS.</span> <span class="w">thria</span>, <span class="lang">O.Icel.</span> <span class="w">þrīr</span>, <span class="lang">OHG.</span> <span class="w">drī</span>, <span class="gloss">three</span>;
      <span class="lang">Lat.</span> <span class="w">tu</span>, <span class="lang">Gr. Dor.</span> <span class="w">τύ</span>, <span class="lang">Goth.</span> <span class="w">þu</span>, <span class="lang">OE.</span> <span class="lang">O.Icel.</span> <span class="w">þū</span>, <span class="lang">OS.</span> <span class="w">thū</span>, <span class="lang">OHG.</span> <span class="w">dū</span>, <span class="gloss">thou</span>;
      <span class="lang">Lat.</span> <span class="w">vertō</span>, <span class="gloss">I turn</span>, <span class="lang">Goth.</span> <span class="w">waírþan</span>, <span class="lang">OE.</span> <span class="w">weorðan</span>, <span class="lang">OS.</span> <span class="w">werthan</span>, <span class="lang">O.Icel.</span> <span class="w">verða</span>, <span class="lang">OHG.</span> <span class="w">werdan</span>, <span class="gloss">to become</span>;
      <span class="lang">Lat.</span> <span class="w">frāter</span>, <span class="lang">Goth.</span> <span class="w">brōþar</span>, <span class="lang">OE.</span> <span class="w">brōðor</span>, <span class="lang">OS.</span> <span class="w">brōthar</span>, <span class="lang">O.Icel.</span> <span class="w">brōðir</span>, <span class="lang">OHG.</span> <span class="w">bruoder</span>, <span class="gloss">brother</span>.
    </p>

    <p>
      <span class="c">k</span> &gt; <span class="c">χ</span>.
      <span class="lang">Lat.</span> <span class="w">canis</span>, <span class="lang">Gr.</span> <span class="w">κύων</span>, <span class="lang">Goth.</span> <span class="w">hunds</span>, <span class="lang">OE.</span> <span class="lang">OS.</span> <span class="w">hund</span>, <span class="lang">O.Icel.</span> <span class="w">hundr</span>, <span class="lang">OHG.</span> <span class="w">hunt</span>, <span class="gloss">hound, dog</span>;
      <span class="lang">Lat.</span> <span class="w">cor</span> (<span class="grm">gen.</span> <span class="w">cordis</span>), <span class="lang">Gr.</span> <span class="w">καρδίᾱ</span>, <span class="lang">Goth.</span> <span class="w">haírtō</span>, <span class="lang">OE.</span> <span class="w">heorte</span>, <span class="lang">OS.</span> <span class="w">herta</span>, <span class="lang">O.Icel.</span> <span class="w">hjarta</span>, <span class="lang">OHG.</span> <span class="w">herza</span>, <span class="gloss">heart</span>;
      <span class="lang">Lat.</span> <span class="w">decem</span>, <span class="lang">Gr.</span> <span class="w">δέκα</span>, <span class="lang">Goth.</span> <span class="w">taíhun</span>, <span class="lang">OS.</span> <span class="w">tehan</span>, <span class="lang">OHG.</span> <span class="w">zehan</span>, <span class="gloss">ten</span>;
      <span class="lang">Lat.</span> <span class="w">pecu</span>, <span class="lang">Goth.</span> <span class="w">faíhu</span>, <span class="gloss">cattle</span>;
      <span class="lang">Lat.</span> <span class="w">dūcō</span>, <span class="gloss">I lead</span>, <span class="lang">Goth.</span> <span class="w">tiuhan</span>, <span class="lang">OS.</span> <span class="w">tiohan</span>, <span class="lang">OHG.</span> <span class="w">ziohan</span>, <span class="gloss">to draw, lead</span>.
    </p>

    <p>
      <span class="c">q</span> &gt; <span class="c">χ</span> (<span class="c">χw</span>).
      <span class="lang">Lat.</span> <span class="w">capiō</span>, <span class="gloss">I take</span>, <span class="lang">Goth.</span> <span class="w">hafjan</span>, <span class="lang">OE.</span> <span class="w">hebban</span>, <span class="lang">OS.</span> <span class="w">hebbian</span>, <span class="lang">OHG.</span> <span class="w">heffen</span>, <span class="lang">O.Icel.</span> <span class="w">hefja</span>, <span class="gloss">to raise</span>;
      <span class="lang">Lat.</span> <span class="w">clepō</span>, <span class="lang">Gr.</span> <span class="w">κλέπτω</span>, <span class="gloss">I steal</span>, <span class="lang">Goth.</span> <span class="w">hlifan</span>, <span class="gloss">to steal</span>;
      <span class="lang">Lat.</span> <span class="w">vincō</span>, <span class="gloss">I conquer</span>, <span class="lang">Goth.</span> <span class="w">weihan</span>, <span class="lang">OHG.</span> <span class="w">wīhan</span>, <span class="gloss">to fight</span>;
      <span class="lang">Lat.</span> <span class="w">canō</span>, <span class="gloss">I sing</span>, <span class="lang">Goth.</span> <span class="w">hana</span>, <span class="lang">OE.</span> <span class="w">hana</span>, <span class="w">hona</span>, <span class="lang">O.Icel.</span> <span class="w">hane</span>, <span class="lang">OS.</span> <span class="lang">OHG.</span> <span class="w">hano</span>, <span class="gloss">cock</span>, <span class="abbr">lit.</span> <span class="gloss">singer</span>.
    </p>

    <p>
      <span class="lang">Lat.</span> <span class="w">quis</span>, <span class="lang">Goth.</span> <span class="w">ƕas</span>, <span class="lang">OE.</span> <span class="w">hwā</span>, <span class="lang">OS.</span> <span class="w">hwē</span>, <span class="lang">OHG.</span> <span class="w">hwer</span> (<span class="w">wer</span>), <span class="gloss">who?</span>;
      <span class="lang">Lat.</span> <span class="w">linquō</span> (<span class="grm">pf.</span> <span class="w">līquī</span>), <span class="lang">Gr.</span> <span class="w">λείπω</span> (from <span class="w">*leiqō</span>), <span class="gloss">I leave</span>, <span class="lang">Goth.</span> <span class="w">leiƕan</span>, <span class="lang">OE.</span> <span class="w">lēon</span> (from <span class="w">*līhan</span>), <span class="lang">OHG.</span> <span class="w">līhan</span>, <span class="gloss">to lend</span>.
    </p>

    <div class="note">
      
        
          <p>
            <span class="note-label">Note.—</span>
            1. The <span class="lang">Indg.</span> tenues remained unshifted in the combination <span class="c">s</span>+tenues.
          </p>
          <span class="pb">
<span>56</span></span>
          <p>
            <span class="c">sp</span>:
            <span class="lang">Lat.</span> <span class="w">spuere</span>, <span class="lang">Goth.</span> <span class="w">speiwan</span>, <span class="lang">OE.</span> <span class="lang">OS.</span> <span class="lang">OHG.</span> <span class="w">spīwan</span>, <span class="gloss">to vomit</span>;
            <span class="lang">Lat.</span> <span class="w">con-spiciō</span>, <span class="gloss">I look at</span>, <span class="lang">OHG.</span> <span class="w">spehōn</span>, <span class="gloss">to spy</span>.
          </p>
          <p>
            <span class="c">st</span>:
            <span class="lang">Gr.</span> <span class="w">στείχω</span>, <span class="gloss">I go</span>, <span class="lang">Lat.</span> <span class="w">vestīgium</span>, <span class="gloss">footstep</span>, <span class="lang">Goth.</span> <span class="w">steigan</span>, <span class="lang">OE.</span> <span class="lang">OS.</span> <span class="lang">OHG.</span> <span class="w">stīgan</span>, <span class="lang">O.Icel.</span> <span class="w">stīga</span>, <span class="gloss">to ascend</span>;
            <span class="lang">Lat.</span> <span class="w">est</span>, <span class="lang">Gr.</span> <span class="w">ἔστι</span>, <span class="lang">Goth.</span> <span class="lang">OS.</span> <span class="lang">OHG.</span> <span class="w">ist</span>, <span class="gloss">is</span>;
            <span class="lang">Lat.</span> <span class="w">hostis</span>, <span class="gloss">stranger, enemy</span>, <span class="lang">Goth.</span> <span class="w">gasts</span>, <span class="lang">O.Icel.</span> <span class="w">gestr</span>, <span class="lang">OE.</span> <span class="w">giest</span>, <span class="lang">OS.</span> <span class="lang">OHG.</span> <span class="w">gast</span>, <span class="gloss">guest</span>.
          </p>
          <p>
            <span class="c">sk</span>:
            <span class="lang">Gr.</span> <span class="w">σκιᾱ́</span>, <span class="gloss">shadow</span>, <span class="lang">Goth.</span> <span class="w">skeinan</span>, <span class="lang">OE.</span> <span class="lang">OS.</span> <span class="lang">OHG.</span> <span class="w">scīnan</span>, <span class="lang">O.Icel.</span> <span class="w">skīna</span>, <span class="gloss">to shine</span>;
            <span class="lang">Lat.</span> <span class="w">piscis</span>, <span class="lang">Goth.</span> <span class="w">fisks</span>, <span class="lang">OE.</span> <span class="w">fisc</span>, <span class="lang">OS.</span> <span class="lang">OHG.</span> <span class="w">fisk</span>, <span class="lang">O.Icel.</span> <span class="w">fiskr</span>, <span class="gloss">fish</span>.
          </p>
          <p>
            <span class="c">sq</span>:
            <span class="lang">Gr.</span> <span class="w">θυο-σκόος</span>, <span class="gloss">sacrificing priest</span>, <span class="lang">Goth.</span> <span class="w">*skaggwōn</span>, <span class="lang">OE.</span> <span class="w">scēawian</span>, <span class="lang">OS.</span> <span class="w">scauwōn</span>, <span class="lang">OHG.</span> <span class="w">scouwōn</span>, <span class="gloss">to look, view</span>.
          </p>
        
        
          <p>
            2. The <span class="c">t</span> also remained in the <span class="lang">Indg.</span> combinations <span class="c">pt</span>, <span class="c">kt</span>, <span class="c">qt</span>.
          </p>
          <p>
            <span class="c">pt</span> &gt; <span class="c">ft</span>:
            <span class="lang">Gr.</span> <span class="w">κλέπτης</span>, <span class="lang">Goth.</span> <span class="w">hliftus</span>, <span class="gloss">thief</span>;
            <span class="lang">Lat.</span> <span class="w">neptis</span>, <span class="gloss">grand-daughter, niece</span>, <span class="lang">OE.</span> <span class="lang">OHG.</span> <span class="w">nift</span>, <span class="gloss">niece</span>.
          </p>
          <p>
            <span class="c">kt</span> &gt; <span class="c">χt</span>:
            <span class="lang">Gr.</span> <span class="w">ὀκτώ</span>, <span class="lang">Lat.</span> <span class="w">octō</span>, <span class="lang">Goth.</span> <span class="w">ahtáu</span>, <span class="lang">OE.</span> <span class="w">eahta</span>, <span class="lang">OS.</span> <span class="lang">OHG.</span> <span class="w">ahto</span>, <span class="gloss">eight</span>;
            <span class="lang">Gr.</span> <span class="w">ὀ-ρεκτός</span>, <span class="gloss">stretched out</span>, <span class="lang">Lat.</span> <span class="w">rēctus</span>, <span class="lang">Goth.</span> <span class="w">raíhts</span>, <span class="lang">OE.</span> <span class="w">riht</span>, <span class="lang">OS.</span> <span class="lang">OHG.</span> <span class="w">reht</span>, <span class="gloss">right, straight</span>.
          </p>
          <p>
            <span class="c">qt</span> &gt; <span class="c">χt</span>:
            <span class="grm">gen. sing.</span> <span class="lang">Gr.</span> <span class="w">νυκτός</span>, <span class="lang">Lat.</span> <span class="w">noctis</span>, <span class="grm">nom.</span> <span class="lang">Goth.</span> <span class="w">nahts</span>, <span class="lang">OE.</span> <span class="w">neaht</span>, <span class="lang">OS.</span> <span class="lang">OHG.</span> <span class="w">naht</span>, <span class="gloss">night</span>.
          </p>
        
      
    </div>
  

  
    <p>
      <span class="section-label">§ 129.</span>
      The <span class="lang">Indg.</span> mediae <span class="c">b</span>, <span class="c">d</span>, <span class="c">g</span>, <span class="c">ɡ</span> became the tenues <span class="c">p</span>, <span class="c">t</span>, <span class="c">k</span>, <span class="c">k</span>(<span class="c">kw</span>).
    </p>

    <p>
      <span class="c">b</span> &gt; <span class="c">p</span>.
      <span class="lang">O. Bulgarian</span> <span class="w">slabŭ</span>, <span class="gloss">slack, weak</span>, <span class="lang">Goth.</span> <span class="w">slēpan</span>, <span class="lang">OE.</span> <span class="w">slǣpan</span>, <span class="lang">OS.</span> <span class="w">slāpan</span>, <span class="lang">OHG.</span> <span class="w">slāfan</span>, <span class="gloss">to sleep</span>, originally <span class="gloss">to be slack</span>;
      <span class="lang">Lat.</span> <span class="w">lūbricus</span> for <span class="w">*slūbricus</span>, <span class="gloss">slippery</span>, <span class="lang">Goth.</span> <span class="w">sliupan</span>, <span class="lang">OE.</span> <span class="w">slūpan</span>, <span class="lang">OHG.</span> <span class="w">sliofan</span>, <span class="gloss">to slip</span>;
      <span class="lang">Lithuanian</span> <span class="w">dubùs</span>, <span class="lang">Goth.</span> <span class="w">diups</span>, <span class="lang">OE.</span> <span class="w">dēop</span>, <span class="lang">OS.</span> <span class="w">diop</span>, <span class="lang">O.Icel.</span> <span class="w">djūpr</span>, <span class="lang">OHG.</span> <span class="w">tiof</span>, <span class="gloss">deep</span>;
      <span class="lang">Lithuanian</span> <span class="w">trobà</span>, <span class="gloss">house</span>, related to <span class="lang">Goth.</span> <span class="w">ϸaúrp</span>, <span class="gloss">field</span>, <span class="lang">OE.</span> <span class="w">ϸorp</span>, <span class="lang">OS.</span> <span class="w">thorp</span>, <span class="lang">OHG.</span> <span class="w">dorf</span>, <span class="gloss">village</span>.
      <span class="c">b</span> was a rare sound in the parent language.
    </p>

    <p>
      <span class="c">d</span> &gt; <span class="c">t</span>.
      <span class="lang">Lat.</span> <span class="w">decem</span>, <span class="lang">Gr.</span> <span class="w">δέκα</span>, <span class="lang">Goth.</span> <span class="w">taíhun</span>, <span class="lang">O.Icel.</span> <span class="w">tīo</span>, <span class="lang">OE.</span> <span class="w">tīen</span>, <span class="lang">OS.</span> <span class="w">tehan</span>, <span class="lang">OHG.</span> <span class="w">zehan</span>, <span class="gloss">ten</span>;
      <span class="grm">gen.</span> <span class="lang">Lat.</span> <span class="w">pedis</span>, <span class="lang">Gr.</span> <span class="w">ποδός</span>, <span class="grm">nom.</span> <span class="lang">Goth.</span> <span class="w">fōtus</span>, <span class="lang">O.Icel.</span> <span class="w">fōtr</span>, <span class="lang">OE.</span> <span class="lang">OS.</span> <span class="w">fōt</span>, <span class="lang">OHG.</span> <span class="w">fuoȥ</span>, <span class="gloss">foot</span>;
      <span class="lang">Lat.</span> <span class="w">dūcō</span>, <span class="gloss">I lead</span>, <span class="lang">Goth.</span> <span class="w">tiuhan</span>, <span class="gloss">to draw, lead</span>;
      <span class="lang">Gr.</span> <span class="w">καρδίᾱ</span>, <span class="lang">Lat.</span> <span class="grm">gen.</span> <span class="w">cordis</span>, <span class="lang">Goth.</span> <span class="w">haírtō</span>, <span class="gloss">heart</span>;
      <span class="lang">Lat.</span> <span class="w">vidēre</span>, <span class="gloss">to see</span>, <span class="lang">Goth.</span> <span class="lang">OE.</span> <span class="lang">OS.</span> <span class="w">witan</span>, <span class="lang">O.Icel.</span> <span class="w">vita</span>,<span class="pb">
<span>57</span></span><span class="lang">OHG.</span> <span class="w">wiȥȥan</span>, <span class="gloss">to know</span>;
      <span class="lang">Lat.</span> <span class="w">edere</span>, <span class="lang">Goth.</span> <span class="w">itan</span>, <span class="lang">OE.</span> <span class="lang">OS.</span> <span class="w">etan</span>, <span class="lang">O.Icel.</span> <span class="w">eta</span>, <span class="lang">OHG.</span> <span class="w">eȥȥan</span>, <span class="gloss">to eat</span>.
    </p>

    <p>
      <span class="c">g</span> &gt; <span class="c">k</span>.
      <span class="lang">Lat.</span> <span class="w">genu</span>, <span class="lang">Gr.</span> <span class="w">γόνυ</span>, <span class="lang">Goth.</span> <span class="w">kniu</span>, <span class="lang">OE.</span> <span class="w">cnēo</span>, <span class="lang">OS.</span> <span class="lang">OHG.</span> <span class="w">kneo</span>, <span class="lang">O.Icel.</span> <span class="w">knē</span>, <span class="gloss">knee</span>;
      <span class="lang">Lat.</span> <span class="w">gustō</span>, <span class="gloss">I taste</span>, <span class="lang">Gr.</span> <span class="w">γεύω</span>, <span class="gloss">I let taste</span>, <span class="lang">Goth.</span> <span class="w">kiusan</span>, <span class="lang">OE.</span> <span class="w">cēosan</span>, <span class="lang">OS.</span> <span class="lang">OHG.</span> <span class="w">kiosan</span> (<span class="w">keosan</span>), <span class="lang">O.Icel.</span> <span class="w">kjōsa</span>, <span class="gloss">to test, choose</span>;
      <span class="lang">Lat.</span> <span class="w">ager</span>, <span class="lang">Gr.</span> <span class="w">ἀγρός</span>, <span class="lang">Goth.</span> <span class="w">akrs</span>, <span class="lang">OE.</span> <span class="w">æcer</span>, <span class="lang">OS.</span> <span class="w">akkar</span>, <span class="lang">OHG.</span> <span class="w">ackar</span>, <span class="gloss">field, land</span>;
      <span class="lang">Lat.</span> <span class="w">egō</span>, <span class="lang">Gr.</span> <span class="w">ἐγώ</span>, <span class="lang">Goth.</span> <span class="lang">OS.</span> <span class="w">ik</span>, <span class="lang">OE.</span> <span class="w">ic</span>, <span class="lang">O.Icel.</span> <span class="w">ek</span>, <span class="lang">OHG.</span> <span class="w">ih</span>, <span class="gloss">I</span>.
    </p>

    <p>
      <span class="c">ɡ</span> &gt; <span class="c">k</span>(<span class="c">kw</span>).
      <span class="lang">Lat.</span> <span class="w">gelu</span>, <span class="gloss">frost</span>, <span class="lang">Goth.</span> <span class="w">kalds</span>, <span class="lang">OE.</span> <span class="w">ceald</span>, <span class="lang">OS.</span> <span class="w">kald</span>, <span class="lang">OHG.</span> <span class="w">kalt</span>, <span class="lang">O.Icel.</span> <span class="w">kaldr</span>, <span class="gloss">cold</span>;
      <span class="lang">Lat.</span> <span class="w">augēre</span>, <span class="lang">Goth.</span> <span class="w">áukan</span>, <span class="lang">O.Icel.</span> <span class="w">auka</span>, <span class="lang">OS.</span> <span class="w">ōkian</span> (<span class="grm">wv.</span>), <span class="lang">OHG.</span> <span class="w">ouhhōn</span> (<span class="grm">wv.</span>), <span class="gloss">to add, increase</span>, <span class="abbr">cp.</span> also <span class="lang">OE.</span> <span class="grm">part. adj.</span> <span class="w">ēacen</span>, <span class="gloss">great</span>;
      <span class="lang">Lat.</span> <span class="w">jugum</span>, <span class="lang">Gr.</span> <span class="w">ζυγόν</span>, <span class="lang">Goth.</span> <span class="w">juk</span>, <span class="lang">OE.</span> <span class="w">geoc</span>, <span class="lang">OHG.</span> <span class="w">joh</span>, <span class="gloss">yoke</span>.
    </p>

    <p>
      <span class="lang">Gr.</span> <span class="w">βίος</span> from <span class="w">*ɡī̌wos</span>, <span class="gloss">life</span>, <span class="lang">Lat.</span> <span class="w">vīvos</span> (<span class="w">*gwīwos</span>), <span class="lang">Goth.</span> <span class="w">qius</span> (<span class="grm">gen.</span> <span class="w">qiwis</span>), <span class="lang">OE.</span> <span class="w">cwicu</span>, <span class="lang">OS.</span> <span class="w">quik</span>, <span class="lang">OHG.</span> <span class="w">quec</span>, <span class="lang">O.Icel.</span> <span class="w">kvikr</span>, <span class="gloss">quick, alive</span>;
      <span class="lang">Gr.</span> <span class="w">βαίνω</span> for <span class="w">*βανjω</span>, older <span class="w">*βαμjω</span>, <span class="gloss">I go</span>, <span class="lang">Lat.</span> <span class="w">veniō</span> for <span class="w">*gwemjō</span>, <span class="gloss">I come</span>, <span class="lang">Indg.</span> form <span class="w">*ɡmjṓ</span>, <span class="lang">Goth.</span> <span class="w">qiman</span>, <span class="lang">OHG.</span> <span class="w">queman</span>, <span class="lang">OE.</span> <span class="lang">OS.</span> <span class="w">cuman</span>, <span class="lang">O.Icel.</span> <span class="w">koma</span>, <span class="gloss">to come</span>;
      <span class="lang">Skr.</span> <span class="w">gurúṣ̌</span>, <span class="lang">Gr.</span> <span class="w">βαρύς</span>, from <span class="w">*ɡr-rus</span>, <span class="lang">Lat.</span> <span class="w">gravis</span>, <span class="lang">Goth.</span> <span class="w">kaúrus</span> from <span class="lang">prim. Germ.</span> <span class="w">*k(w)uruz</span>, <span class="gloss">heavy</span>;
      <span class="lang">Gr.</span> <span class="w">ἔρεβος</span>, <span class="lang">Goth.</span> <span class="w">riqis</span> (stem <span class="m">riqiza-</span>), <span class="lang">prim. form</span> <span class="w">*reɡos</span>, <span class="gloss">darkness</span>;
      <span class="lang">Gr. Boeotian</span> <span class="w">βανᾱ́</span>, <span class="lang">Goth.</span> <span class="w">qinō</span>, <span class="lang">OE.</span> <span class="w">cwene</span>, <span class="lang">OS.</span> <span class="lang">OHG.</span> <span class="w">quena</span>, <span class="gloss">woman, wife</span>.
    </p>
  

  
    <p>
      <span class="section-label">§ 130.</span>
      The <span class="lang">Indg.</span> tenues aspiratae became voiceless spirants in <span class="lang">prim. Germanic</span>, and thus fell together with and underwent all further changes in common with the voiceless spirants which arose from the <span class="lang">Indg.</span> tenues (<span class="ref">§ 128</span>), the latter having also passed through the intermediate stage of tenues aspiratae before they became spirants.
      The tenues aspiratae were, however, of so rare occurrence in the prim. <span class="lang">Indg.</span> language that two or three examples must suffice for the purposes of this book;
      for further examples and details, the learner should consult Brugmann’s <span class="bibl-title">Grundriss der vergleichenden Grammatik der<span class="pb">
<span>58</span></span>indogermanischen Sprachen</span>, vol. I:—
      <span class="lang">Skr.</span> root <span class="m">sphal-</span>, <span class="gloss">run violently against</span>, <span class="lang">O.Icel.</span> <span class="w">falla</span>, <span class="lang">OS.</span> <span class="lang">OHG.</span> <span class="w">fallan</span>, <span class="lang">OE.</span> <span class="w">feallan</span>, <span class="gloss">to fall</span>;
      <span class="lang">Gr.</span> <span class="w">ἀ-σκηθής</span>, <span class="gloss">unhurt</span>, <span class="lang">Goth.</span> <span class="w">skaϸjan</span>, <span class="lang">OE.</span> <span class="w">sceϸϸan</span>, <span class="lang">OHG.</span> <span class="w">skadōn</span>, <span class="gloss">to injure</span>;
      <span class="lang">Gr.</span> <span class="w">σχίζω</span>, <span class="gloss">I split</span>, <span class="lang">Goth.</span> <span class="w">skáidan</span>, <span class="lang">OE.</span> <span class="w">scādan</span>, <span class="lang">OHG.</span> <span class="w">sceidan</span>, <span class="gloss">to divide, separate</span>;
      <span class="w">φάλλη</span>, <span class="lang">O.Icel.</span> <span class="w">hvalr</span>, <span class="lang">OE.</span> <span class="w">hwæl</span>, <span class="lang">OHG.</span> <span class="w">(h)wal</span>, <span class="gloss">whale</span>;
      <span class="lang">Skr.</span> <span class="w">kváthati</span>, <span class="gloss">it boils</span>, <span class="lang">Goth.</span> <span class="w">ƕaϸjan</span>, <span class="gloss">to foam</span>.
    </p>
  

  
    <p>
      <span class="section-label">§ 131.</span>
      The <span class="lang">Indg.</span> mediae aspiratae probably became first of all the voiced spirants <span class="c">ƀ</span>, <span class="c">đ</span>, <span class="c">ʒ</span>, <span class="c">ʒ</span>(<span class="c">w</span>).
      For the further development of these sounds during the <span class="lang">prim. Germanic</span> period see <span class="ref">§§ 132, 133</span>.
    </p>
  

  
    <p>
      <span class="section-label">§ 132.</span>
      <span class="c">ƀ</span>, <span class="c">đ</span> initially, and <span class="c">ƀ</span>, <span class="c">đ</span>, <span class="c">ʒ</span> medially after their corresponding nasals, became the voiced explosives <span class="c">b</span>, <span class="c">d</span>, <span class="c">g</span>:—
    </p>

    <p>
      <span class="c">b</span>.

      <span class="lang">Goth.</span> <span class="w">baíran</span>,
      <span class="lang">OE.</span> <span class="lang">OS.</span> <span class="lang">OHG.</span> <span class="w">beran</span>,
      <span class="lang">O.Icel.</span> <span class="w">bera</span>, <span class="gloss">to bear</span>,
      <span class="lang">Skr.</span> <span class="w">bhárāmi</span>,
      <span class="lang">Gr.</span> <span class="w">φέρω</span>,
      <span class="lang">Lat.</span> <span class="w">ferō</span>, <span class="gloss">I bear</span>;

      <span class="lang">Goth.</span> <span class="w">beitan</span>,
      <span class="lang">O.Icel.</span> <span class="w">bīta</span>,
      <span class="lang">OE.</span> <span class="lang">OS.</span> <span class="w">bītan</span>,
      <span class="lang">OHG.</span> <span class="w">bīȥȥan</span>, <span class="gloss">to bite</span>,
      <span class="lang">Skr.</span> <span class="w">bhḗdāmi</span>,
      <span class="lang">Lat.</span> <span class="w">findō</span>, <span class="gloss">I cleave</span>;

      <span class="lang">Goth.</span> <span class="w">brōϸar</span>,
      <span class="lang">OE.</span> <span class="w">brōðor</span>,
      <span class="lang">OS.</span> <span class="w">brōthar</span>,
      <span class="lang">OHG.</span> <span class="w">bruoder</span>,
      <span class="lang">O.Icel.</span> <span class="w">brōðir</span>,
      <span class="lang">Skr.</span> <span class="m">bhrā́tar-</span>,
      <span class="lang">Lat.</span> <span class="w">frāter</span>, <span class="gloss">brother</span>,
      <span class="abbr">cp.</span> also
      <span class="lang">Gr.</span> <span class="w">φρᾱ́τηρ</span>, <span class="w">φρᾱ́τωρ</span>.
    </p>

    <p>
      <span class="lang">Goth.</span> <span class="w">*kambs</span>,
      <span class="lang">OE.</span> <span class="w">camb</span>,
      <span class="lang">OHG.</span> <span class="w">camb</span> (<span class="w">chamb</span>),
      <span class="lang">O.Icel.</span> <span class="w">kambr</span>, <span class="gloss">comb</span>,
      <span class="lang">Skr.</span> <span class="w">jámbhas</span>, <span class="gloss">tooth</span>,
      <span class="lang">Gr.</span> <span class="w">γόμφος</span>, <span class="gloss">bolt, nail</span>,
      <span class="lang">prim. form</span> <span class="w">*gombhos</span>.
    </p>

    <p>
      <span class="c">d</span>.
      <span class="lang">Goth.</span> <span class="w">dags</span>,
      <span class="lang">OE.</span> <span class="w">dæg</span>,
      <span class="lang">OS.</span> <span class="w">dag</span>,
      <span class="lang">O.Icel.</span> <span class="w">dagr</span>,
      <span class="lang">OHG.</span> <span class="w">tag</span>, <span class="gloss">day</span>,
      <span class="lang">Skr.</span> <span class="w">ni-dāghás</span>, older <span class="w">*ni-dhāghás</span>, <span class="gloss">hot season, summer</span>,
      <span class="lang">Indg.</span> form <span class="w">*dhoɡhos</span>;
      <span class="lang">Goth.</span> <span class="w">ga-dēϸs</span> (stem <span class="m">gadēdi-</span>),
      <span class="lang">OE.</span> <span class="w">dǣd</span>,
      <span class="lang">OS.</span> <span class="w">dād</span>,
      <span class="lang">O.Icel.</span> <span class="w">dāð</span>,
      <span class="lang">OHG.</span> <span class="w">tāt</span>, <span class="gloss">deed</span>,
      related to
      <span class="lang">Gr.</span> <span class="w">θή-σω</span>, <span class="gloss">I shall place</span>,
      <span class="lang">Skr.</span> <span class="w">dhā́ma</span>, <span class="gloss">law, dwelling-place</span>, <span class="abbr">rt.</span> <span class="m">dhē-</span>;
      <span class="lang">Goth.</span> <span class="w">daúhtar</span>,
      <span class="lang">OE.</span> <span class="w">dohtor</span>,
      <span class="lang">OS.</span> <span class="w">dohter</span>,
      <span class="lang">OHG.</span> <span class="w">tohter</span>,
      <span class="lang">Gr.</span> <span class="w">θυγάτηρ</span>, <span class="gloss">daughter</span>.
    </p>

    <p>
      <span class="lang">Goth.</span> <span class="lang">OE.</span> <span class="lang">OS.</span> <span class="w">bindan</span>,
      <span class="lang">O.Icel.</span> <span class="w">binda</span>,
      <span class="lang">OHG.</span> <span class="w">bintan</span>, <span class="gloss">to bind</span>,
      <span class="lang">Skr.</span> <span class="w">bándhanam</span>, <span class="gloss">a binding</span>,
      <span class="abbr">cp.</span> <span class="lang">Gr.</span> <span class="w">πενθερός</span>, <span class="gloss">father-in-law</span>,
      <span class="lang">Lat.</span> <span class="w">of-fendimentum</span>, <span class="gloss">chin-cloth</span>, <span class="abbr">rt.</span> <span class="m">bhendh-</span>.
    </p>

    <p>
      <span class="c">g</span>.
      <span class="lang">Goth.</span> <span class="w">aggwus</span>,
      <span class="lang">OE.</span> <span class="w">enge</span>,
      <span class="lang">OS.</span> <span class="lang">OHG.</span> <span class="w">engi</span>, <span class="gloss">narrow</span>,
      <span class="pb">
<span>59</span></span>
      <span class="abbr">cp.</span> <span class="lang">Lat.</span> <span class="w">angō</span>,
      <span class="lang">Gr.</span> <span class="w">ἄγχω</span>, <span class="gloss">I press tight</span>, <span class="abbr">rt.</span> ańgh-;
      
      <span class="lang">Goth.</span> <span class="w">laggs</span>,
      <span class="lang">OE.</span> <span class="w">lang</span>, <span class="gloss">long</span>,
      <span class="lang">OS.</span> <span class="lang">OHG.</span> <span class="w">lang</span>,
      <span class="lang">O.Icel.</span> <span class="w">langr</span>,
      <span class="lang">Lat.</span> <span class="w">longus</span>, <span class="gloss">long</span>.
    </p>
  

  
    <p>
      <span class="section-label">§ 133.</span>
      <span class="c">ƀ</span>, <span class="c">đ</span>, <span class="c">ʒ</span> remained in other positions, and their further development belongs to the history of the separate <span class="lang">Germanic</span> languages.

      In <span class="lang">Goth.</span> <span class="c">ƀ</span>, <span class="c">đ</span> (written <span class="c">b</span>, <span class="c">d</span>) remained medially after vowels, but became explosives (<span class="c">b</span>, <span class="c">d</span>) after consonants.

      They became <span class="c">f</span>, <span class="c">ϸ</span> finally after vowels and before final <span class="c">-s</span>.

      <span class="c">ʒ</span> remained medially between vowels, and medially after vowels before voiced consonants, but became <span class="c">χ</span> (written <span class="c">g</span>) finally after vowels and before final <span class="c">-s</span>.

      It became <span class="c">g</span> initially, and also medially after voiced consonants.

      See <span class="ref">§§ 166–9</span>.
      
      In <span class="lang">O.Icel.</span> <span class="c">ƀ</span> (written <span class="c">f</span>) remained medially between and finally after voiced sounds, but became <span class="c">f</span> before voiceless sounds.

      <span class="c">đ</span> (written <span class="c">ð</span>) generally remained medially and finally.

      <span class="c">ʒ</span> remained medially after vowels and liquids, but became <span class="c">χ</span> and then disappeared finally.

      It became <span class="c">g</span> initially.
      
      <span class="c">đ</span> became <span class="c">d</span> in all the West Germanic languages and then <span class="c">d</span> became <span class="c">t</span> in <span class="lang">OHG.</span>
      
      In <span class="lang">OE.</span> <span class="c">ƀ</span> (generally written <span class="c">f</span>) remained between voiced sounds, but became voiceless <span class="c">f</span> finally.

      <span class="c">ʒ</span> remained in the oldest period of the language.

      In <span class="lang">OS.</span> <span class="c">ƀ</span> (written <span class="c">ƀ</span>, <span class="c">b</span>) generally remained between voiced sounds.

      It became <span class="c">f</span> medially before <span class="c">l</span> and <span class="c">n</span>, and before voiceless consonants, and also finally.

      <span class="c">ʒ</span> (written <span class="c">g</span>) remained initially and medially, but became <span class="c">χ</span> finally, although it was generally written <span class="c">g</span>.
      
      In <span class="lang">OHG.</span> <span class="c">ƀ</span>, <span class="c">ʒ</span> became <span class="c">b</span>, <span class="c">g</span>.

      Geminated <span class="c">ƀƀ</span>, <span class="c">đđ</span>, <span class="c">ʒʒ</span>, of whatever origin, became <span class="c">bb</span>, <span class="c">dd</span>, <span class="c">gg</span> in the prehistoric period of all the <span class="lang">Germanic</span> languages.
      
      Examples are:—
      <span class="lang">Goth.</span> <span class="w">*nibls</span>,
      <span class="lang">OS.</span> <span class="w">neƀal</span>,
      <span class="lang">OHG.</span> <span class="w">nebul</span>,
      <span class="lang">Lat.</span> <span class="w">nebula</span>,
      <span class="lang">Gr.</span> <span class="w">νεφέλη</span>, <span class="gloss">mist, cloud</span>,
      <span class="abbr">cp.</span>
      <span class="lang">Skr.</span> <span class="w">nábhas</span>,
      <span class="lang">Gr.</span> <span class="w">νέφος</span>, <span class="gloss">cloud</span>;

      <span class="lang">Goth.</span> <span class="w">liufs</span>,
      <span class="lang">O.Icel.</span> <span class="w">ljūfr</span>,
      <span class="lang">OE.</span> <span class="w">lēof</span>,
      <span class="lang">OS.</span> <span class="w">liof</span>,
      <span class="lang">OHG.</span> <span class="w">liob</span>, <span class="gloss">dear</span>,
      original form <span class="w">*leubhos</span>,
      <span class="abbr">cp.</span>
      <span class="lang">Skr.</span> <span class="w">lúbhyāmi</span>, <span class="gloss">I feel a strong desire</span>,
      <span class="lang">Lat.</span> <span class="w">lubet</span> (<span class="w">libet</span>), <span class="gloss">it pleases</span>;

      <span class="lang">OE.</span> <span class="lang">OS.</span> <span class="w">ūder</span>,
      <span class="lang">OHG.</span> <span class="w">ūter</span>,
      <span class="lang">Skr.</span> <span class="w">ū́dhar</span>,
      <span class="lang">Gr.</span> <span class="w">οὖθαρ</span>, <span class="gloss">udder</span>;

      <span class="lang">Goth.</span> <span class="w">ráuϸs</span>,
      <span class="lang">O.Icel.</span> <span class="w">rauðr</span>,
      <span class="lang">OE.</span><span class="pb">
<span>60</span></span><span class="w">rēad</span>,
      <span class="lang">OS.</span> <span class="w">rōd</span>,
      <span class="lang">OHG.</span> <span class="w">rōt</span>,
      <span class="lang">prim. form</span> <span class="w">*roudhos</span>,
      <span class="abbr">cp.</span>
      <span class="lang">Skr.</span> <span class="w">rudhirás</span>,
      <span class="lang">Gr.</span> <span class="w">ἐ-ρυθρός</span>,
      <span class="lang">prim. form</span> <span class="w">*rudhros</span>, <span class="gloss">red</span>;

      <span class="lang">Goth.</span> <span class="lang">OE.</span> <span class="w">guma</span>,
      <span class="lang">O.Icel.</span> <span class="w">gume</span>,
      <span class="lang">OS.</span> <span class="lang">OHG.</span> <span class="w">gumo</span>,
      <span class="lang">Lat.</span> <span class="w">homō</span>,
      prim. stem-form <span class="m">*ghomon-</span>, <span class="m">-en-</span>, <span class="gloss">man</span>;

      <span class="lang">OE.</span> <span class="w">gōs</span>,
      <span class="lang">O.Icel.</span> <span class="w">gās</span>,
      <span class="lang">OHG.</span> <span class="w">gans</span>,
      <span class="lang">Gr.</span> <span class="w">χήν</span>, <span class="gloss">goose</span>;

      <span class="lang">OE.</span> <span class="lang">OS.</span> <span class="lang">OHG.</span> <span class="w">wegan</span>,
      <span class="lang">Goth.</span> <span class="w">ga-wigan</span>,
      <span class="lang">O.Icel.</span> <span class="w">vega</span>, <span class="gloss">to move, carry</span>,
      <span class="lang">Lat.</span> <span class="w">vehō</span>,
      <span class="lang">prim. form</span> <span class="w">*weghō</span>, <span class="gloss">I carry</span>;

      <span class="lang">Goth.</span> <span class="w">gasts</span>,
      <span class="lang">OE.</span> <span class="w">giest</span>,
      <span class="lang">O.Icel.</span> <span class="w">gestr</span>,
      <span class="lang">OS.</span> <span class="lang">OHG.</span> <span class="w">gast</span>, <span class="gloss">guest</span>,
      <span class="lang">Lat.</span> <span class="w">hostis</span>, <span class="gloss">stranger, enemy</span>,
      <span class="lang">prim. form</span> <span class="w">*ghostis</span>;

      <span class="lang">Goth.</span> <span class="w">steigan</span>,
      <span class="lang">O.Icel.</span> <span class="w">stīga</span>,
      <span class="lang">OE.</span> <span class="lang">OS.</span> <span class="lang">OHG.</span> <span class="w">stīgan</span>, <span class="gloss">to ascend</span>,
      <span class="lang">Gr.</span> <span class="w">στείχω</span>,
      <span class="lang">prim. form</span> <span class="w">*steiɡhō</span>, <span class="gloss">I go</span>,
      <span class="abbr">cp.</span>
      <span class="lang">Lat.</span> <span class="w">vestīgium</span>, <span class="gloss">footstep</span>.
    </p>

    <div class="note">
      <p>
        <span class="note-label">Note.—</span>
        <span class="c">ʒ</span> was dropped in the initial combination <span class="c">ʒw</span> = <span class="lang">Indg.</span> <span class="c">gh</span>, as
        <span class="lang">Goth.</span> <span class="w">warmjan</span>, <span class="gloss">to warm</span>,
        <span class="lang">OE.</span> <span class="w">wearm</span>, <span class="lang">OS.</span> <span class="lang">OHG.</span> <span class="w">warm</span>, <span class="gloss">warm</span>,
        <span class="lang">Skr.</span> <span class="w">gharmás</span>,
        <span class="lang">Gk.</span> <span class="w">θερμός</span>,
        <span class="lang">Lat.</span> <span class="w">formus</span>, <span class="gloss">warm</span>.
      </p>
    </div>
  

  
    <p>
      <span class="section-label">§ 134.</span>
      
      From the examples given in <span class="ref">§§ 128–33</span>, it will be seen that the <span class="lang">Germanic</span> sounds, which arose from the <span class="lang">Indg.</span> velars, appear partly with and partly without labialization.
      
      In the latter case they fell together with <span class="lang">prim. Germ.</span> <span class="c">χ</span>, <span class="c">k</span>, <span class="c">ʒ</span> from <span class="lang">Indg.</span> <span class="c">k</span>, <span class="c">g</span>, <span class="c">gh</span>, <span class="abbr">cp.</span> <span class="abbr">e. g.</span> <span class="lang">Goth.</span> <span class="w">hafjan</span> (<span class="c">q</span>), <span class="w">kalds</span> (<span class="c">g</span>), <span class="w">gasts</span> (<span class="c">gh</span>), beside <span class="lang">Goth.</span> <span class="w">hund</span> (<span class="c">k</span>), <span class="w">kniu</span> (<span class="c">g</span>), <span class="w">guma</span> (<span class="c">gh</span>).

      The conditions for this twofold development of the <span class="lang">Indg.</span> velars in the <span class="lang">Germanic</span> languages have not yet been definitely ascertained for all cases.

      It is, however, now pretty certain that the parent <span class="lang">Indg.</span> language contained two series of velars:
      
      (1) Pure velars which never had labialization.
      
      These velars fell together with the palatals in the <span class="lang">Germanic</span>, <span class="lang">Greek</span>, <span class="lang">Latin</span>, and <span class="lang">Keltic</span> languages, but were kept apart in the <span class="lang">Aryan</span> and <span class="lang">Baltic-Slavonic</span> languages.
      
      (2) Velars with labialization.
      
      These velars appear in the <span class="lang">Germanic</span> languages partly with and partly without labialization;
      in the latter case they also fell together with <span class="lang">prim. Germ.</span> <span class="c">χ</span>, <span class="c">k</span>, <span class="c">ʒ</span> which arose from <span class="lang">Indg.</span> <span class="c">k</span>, <span class="c">g</span>, <span class="c">gh</span>.

      The most commonly accepted theory is that the <span class="lang">Indg.</span> labialized velars <span class="c">q</span>, <span class="c">g</span>, <span class="c">gh</span> regularly became <span class="c">χ</span>, <span class="c">k</span>, <span class="c">ʒ</span> in <span class="lang">prim. Germ.</span> before <span class="lang">Indg.</span> <span class="c">ū̌</span>, <span class="c">ō</span>, <span class="c">o</span> (= <span class="lang">Germ.</span> <span class="c">a</span> <span class="ref">§ 39</span>), and <span class="c">χw</span>, <span class="c">kw</span>, <span class="c">ʒw</span> before <span class="lang">Indg.</span> <span class="c">ē̌</span>, <span class="c">ī̌</span>, <span class="c">ǝ</span>,<span class="pb">
<span>61</span></span><span class="c">a</span>, <span class="c">ā</span> (= <span class="lang">Germ.</span> <span class="c">ō</span> <span class="ref">§ 42</span>);
      and that then the law became greatly obscured during the <span class="lang">prim. Germ.</span> period through form-transference and levelling out in various directions, as
      <span class="lang">Goth.</span> <span class="w">qam</span>,
      <span class="lang">OHG.</span> <span class="w">quam</span>,
      <span class="lang">prim. form</span> <span class="w">*ɡoma</span>, <span class="gloss">I came</span>,
      for <span class="lang">Goth.</span> <span class="lang">OHG.</span> <span class="w">*kam</span> after the analogy of <span class="lang">Goth.</span> <span class="w">qima</span>, <span class="lang">OHG.</span> <span class="w">quimu</span>, original form <span class="w">*ɡemō</span>, <span class="gloss">I come</span>;
      <span class="lang">Goth.</span> <span class="w">ƕas</span>, <span class="gloss">who?</span> = <span class="lang">Indg.</span> <span class="w">*qos</span>, for <span class="w">*has</span> after the analogy of the <span class="grm">gen.</span> <span class="w">ƕis</span> = <span class="lang">Indg.</span> <span class="w">*qeso</span>, <span class="abbr">&amp;c.</span>
    </p>

    <div class="note">
      <p>
        <span class="note-label">Note.—</span>
        In several words the <span class="lang">Indg.</span> velars, when preceded or followed by a <span class="c">w</span> or another labial in the same word, appear in the <span class="lang">Germanic</span> languages as labials by assimilation.
        
        The most important examples are:—
        <span class="lang">Goth.</span> <span class="w">wulfs</span>,
        <span class="lang">OE.</span> <span class="lang">OS.</span> <span class="w">wulf</span>,
        <span class="lang">OHG.</span> <span class="w">wolf</span>,
        <span class="lang">O.Icel.</span> <span class="w">ulfr</span> =
        <span class="lang">Gr.</span> <span class="w">λύκος</span> for <span class="w">*ϝλύκος</span>,
        <span class="lang">prim. form</span> <span class="w">*wĺqos</span>,
        <span class="abbr">cp.</span> <span class="lang">Skr.</span> <span class="w">vŕkas</span>, <span class="gloss">wolf</span>;

        <span class="lang">Goth.</span> <span class="w">fidwōr</span>,
        <span class="lang">OE.</span> <span class="w">fēower</span> (but <span class="w">fyϸer-fēte</span>, <span class="gloss">four-footed</span>),
        <span class="lang">OS.</span> <span class="lang">OHG.</span> <span class="w">fior</span>,
        <span class="lang">prim. form</span> <span class="w">*qetwṓres</span>,
        <span class="abbr">cp.</span> <span class="lang">Lithuanian</span> <span class="w">keturì</span>,
        <span class="lang">Lat.</span> <span class="w">quattuor</span>,
        <span class="lang">Gr.</span> <span class="w">τέσσαρες</span>,
        <span class="lang">Skr.</span> <span class="w">catvā́ras</span>;
        
        <span class="lang">Goth.</span> <span class="w">fimf</span>,
        <span class="lang">OE.</span> <span class="lang">OS.</span> <span class="w">fīf</span>,
        <span class="lang">OHG.</span> <span class="w">fimf</span> (<span class="w">finf</span>) from <span class="w">*fimfi</span>,
        <span class="lang">prim. form</span> <span class="w">*peŋqe</span>,
        <span class="abbr">cp.</span> <span class="lang">Skr.</span> <span class="w">páńca</span>,
        <span class="lang">Gr.</span> <span class="w">πέντε</span>,
        <span class="lang">Lat.</span> <span class="w">quīnque</span> (for <span class="w">*pīnque</span>), <span class="gloss">five</span>;

        <span class="lang">OHG.</span> <span class="w">wulpa</span>, <span class="gloss">she-wolf</span>, from <span class="w">*wulƀī́</span>,
        <span class="lang">prim. form</span> <span class="w">*wlqī́</span>,
        <span class="abbr">cp.</span> <span class="lang">Skr.</span> <span class="w">vrkī́</span>;
        <span class="lang">Goth.</span> <span class="w">waírpan</span>,
        <span class="lang">OE.</span> <span class="w">weorpan</span>,
        <span class="lang">OS.</span> <span class="w">werpan</span>,
        <span class="lang">OHG.</span> <span class="w">werfan</span>,
        <span class="lang">O.Icel.</span> <span class="w">verpa</span>, <span class="gloss">to throw</span>,
        <span class="abbr">cp.</span> <span class="lang">O. Bulgarian</span> <span class="w">vrῐgą</span>, <span class="gloss">I throw</span>;
        
        <span class="lang">OE.</span> <span class="w">swāpan</span>,
        <span class="lang">OHG.</span> <span class="w">sweifan</span>, <span class="gloss">to swing</span>,
        <span class="abbr">cp.</span> <span class="lang">Lithuanian</span> <span class="w">swaikstù</span>, <span class="gloss">I become dizzy</span>.
      </p>
    </div>
  

  
    <p>
      <span class="section-label">§ 135.</span>
      Various theories have been propounded as to the chronological order in which the <span class="lang">Indg.</span> tenues, tenues aspiratae, mediae, and mediae aspiratae, were changed by the first sound-shifting in <span class="lang">prim. Germanic</span>.
      But not one of these theories is satisfactory.
      Only so much is certain that at the time when the <span class="lang">Indg.</span> mediae became tenues, the <span class="lang">Indg.</span> tenues must have been on the way to becoming voiceless spirants, otherwise the two sets of sounds would have fallen together.
    </p>
  

  
    <h3>Verner’s Law</h3>

    
      <p>
        <span class="section-label">§ 136.</span>
        After the completion of the first sound-shifting, and while the principal accent was not yet confined to the
        <span class="pb">
<span>62</span></span>
        root-syllable, a uniform interchange took place between the voiceless and voiced spirants, which may be thus stated:—
      </p>

      <p>
        The medial or final spirants <span class="c">f</span>, <span class="c">ϸ</span>, <span class="c">χ</span>, <span class="c">χw</span>, <span class="c">s</span> regularly became <span class="c">ƀ</span>, <span class="c">đ</span>, <span class="c">ʒ</span>, <span class="c">ʒw</span>, <span class="c">z</span> when the vowel next preceding them did not, according to the original <span class="lang">Indg.</span> system of accentuation, bear the principal accent of the word.
      </p>

      <p>
        The <span class="c">ƀ</span>, <span class="c">đ</span>, <span class="c">ʒ</span>, <span class="c">ʒw</span> which thus arose from <span class="lang">Indg.</span> <span class="c">p</span>, <span class="c">t</span>, <span class="c">k</span>, <span class="c">q</span> underwent in the <span class="lang">Germanic</span> languages all further changes in common with the <span class="c">ƀ</span>, <span class="c">đ</span>, <span class="c">ʒ</span>, <span class="c">ʒw</span> from <span class="lang">Indg.</span> <span class="c">bh</span>, <span class="c">dh</span>, <span class="c">gh</span>, <span class="c">ɡh</span>.
      </p>

      <p>
        Verner’s law manifests itself most clearly in the various forms of strong verbs, where the infinitive, present participle, present tense, and preterite (properly perfect) singular had the principal accent on the root-syllable, but the indic. pret. plural, the pret. subj. (properly optative), and past participle had the principal accent on the ending, as
        
        <span class="lang">prim. Germ.</span> <span class="w">*wérϸō</span> &gt;
        <span class="lang">OE.</span> <span class="w">weorϸe</span>, <span class="gloss">I become</span> = 
        <span class="lang">Skr.</span> <span class="w">vártā-mi</span>, <span class="gloss">I turn</span>,
        <span class="grm">pret. 3 sing.</span> <span class="w">*wárϸi</span> &gt;
        <span class="lang">OE.</span> <span class="w">wearϸ</span>, <span class="gloss">he became</span> =
        <span class="lang">Skr.</span> <span class="w">va-várta</span>, <span class="gloss">has turned</span>,
        <span class="grm">pret. 1 pl.</span> <span class="w">*wurđumí</span> &gt;
        <span class="lang">OE.</span> <span class="w">*wurđum</span> (<span class="w">wurdon</span> is the <span class="grm">3 pers. pl.</span> used for all persons) =
        <span class="lang">Skr.</span> <span class="w">va-vrtimá</span>;
        
        <span class="grm">past part.</span> <span class="m">*wurđaná-</span> &gt; <span class="lang">OE.</span> <span class="w">worden</span> = <span class="lang">Skr.</span> <span class="w">va-vrtāná-</span>;
        
        <span class="lang">OS.</span> <span class="w">birid</span> = <span class="lang">Skr.</span> <span class="w">bhárati</span>, <span class="gloss">he bears</span>, <span class="lang">Goth.</span> <span class="grm">2 sing. Indic. Pass.</span> <span class="w">baíraza</span> = <span class="lang">Skr.</span> <span class="w">bhárasē</span>.
        <span class="lang">Goth.</span> <span class="w">baírand</span>, <span class="lang">OHG.</span> <span class="w">berant</span> = <span class="lang">Skr.</span> <span class="w">bháranti</span>, <span class="gloss">they bear</span>;
        
        <span class="grm">present participle</span> <span class="lang">Goth.</span> <span class="w">baírands</span>, <span class="lang">O.Icel.</span> <span class="w">berandi</span>, <span class="lang">OE.</span> <span class="w">berende</span>, <span class="lang">OS.</span> <span class="w">berandi</span>, <span class="lang">OHG.</span> <span class="w">beranti</span>, <span class="lang">Gr.</span> <span class="grm">gen.</span> <span class="w">φέροντος</span>.

        Or to take examples from noun-forms, <span class="abbr">&amp;c.</span>, we have <span class="abbr">e. g.</span> <span class="lang">Skr.</span> <span class="m">pitár-</span>, <span class="lang">Gr.</span> <span class="m">πατέρ-</span> = <span class="lang">prim. Germanic</span> <span class="m">*fađér-</span>, <span class="lang">Goth.</span> <span class="w">fadar</span>, <span class="lang">OE.</span> <span class="w">fæder</span>, <span class="lang">O.Icel.</span> <span class="w">faðir</span>, <span class="lang">OS.</span> <span class="w">fader</span>, <span class="lang">OHG.</span> <span class="w">fater</span>, <span class="gloss">father</span>;
        
        <span class="lang">Gr.</span> <span class="w">πλωτός</span>, <span class="gloss">floating, swimming</span>, <span class="lang">Goth.</span> <span class="w">flōdus</span>, <span class="lang">OE.</span> <span class="lang">OS.</span> <span class="w">flōd</span>, <span class="lang">O.Icel.</span> <span class="w">flōð</span>, <span class="lang">OHG.</span> <span class="w">fluot</span>, <span class="gloss">flood, tide</span>;
        
        <span class="lang">Skr.</span> <span class="w">çatám</span>, <span class="lang">Gr.</span> <span class="w">ἑ-κατόν</span>, <span class="lang">Lat.</span> <span class="w">centum</span> = <span class="lang">prim. Germanic</span> <span class="w">*χunđóm</span>, older <span class="w">*χumđóm</span>, <span class="lang">Goth.</span> <span class="lang">OE.</span> <span class="lang">OS.</span> <span class="w">hund</span>, <span class="lang">OHG.</span> <span class="w">hunt</span>, <span class="gloss">hundred</span>;
        
        <span class="lang">Indg.</span> <span class="w">*swékuros</span>, <span class="lang">Goth.</span> <span class="w">swaíhra</span>, <span class="lang">OHG.</span> <span class="w">swehur</span>, <span class="gloss">father-in-law</span>, beside <span class="lang">Gr.</span> <span class="w">ἑκυρᾱ́</span>, <span class="lang">OE.</span> <span class="w">sweger</span>, <span class="lang">OHG.</span> <span class="w">swigar</span>, <span class="gloss">mother-in-law</span>;
        
        <span class="lang">Gr.</span> <span class="w">δέκα</span>, <span class="lang">Goth.</span> <span class="w">taíhun</span>, <span class="lang">OS.</span> <span class="w">tehan</span>, <span class="lang">OHG.</span> <span class="w">zehan</span>, <span class="gloss">ten</span>, beside <span class="lang">Gr.</span> <span class="w">δεκάς</span>,
        <span class="pb">
<span>63</span></span>
        <span class="lang">OE.</span> <span class="lang">OS.</span> <span class="m">-tig</span>, <span class="lang">OHG.</span> <span class="m">-zug</span>, <span class="lang">Goth.</span> <span class="grm">pl.</span> <span class="w">tigjus</span>, <span class="gloss">decade</span>;
        
        <span class="lang">Skr.</span> <span class="w">saptá</span>, <span class="lang">Gr.</span> <span class="w">ἑπτά</span>, <span class="lang">Goth.</span> <span class="w">sibun</span>, <span class="lang">OE.</span> <span class="w">seofon</span>, <span class="lang">OS.</span> <span class="w">siƀun</span>, <span class="lang">OHG.</span> <span class="w">sibun</span>, <span class="gloss">seven</span>;
        
        <span class="lang">prim. Germ.</span> <span class="w">*juŋʒás</span>, <span class="lang">Goth.</span> <span class="w">jungs</span>, <span class="lang">OS.</span> <span class="lang">OHG.</span> <span class="w">jung</span>, <span class="gloss">young</span>, beside <span class="lang">Goth.</span> <span class="w">jūhiza</span> from <span class="w">*juŋχizō</span>, <span class="gloss">younger</span> (<span class="ref">§§ 62, 142</span>);
        
        <span class="lang">Gr.</span> <span class="w">νυός</span> from <span class="w">*σνυσός</span>, <span class="lang">OE.</span> <span class="w">snoru</span>, <span class="lang">OHG.</span> <span class="w">snura</span>, <span class="gloss">daughter-in-law</span>;
        
        <span class="lang">OHG.</span> <span class="w">haso</span> beside <span class="lang">OE.</span> <span class="w">hara</span>, <span class="gloss">hare</span>;
        
        <span class="lang">Goth.</span> <span class="w">áusō</span> beside <span class="lang">OE.</span> <span class="w">ēare</span>, <span class="gloss">ear</span>.
      </p>

      <p>
        The combinations <span class="c">sp</span>, <span class="c">st</span>, <span class="c">sk</span>, <span class="c">ss</span>, <span class="c">ft</span>, <span class="c">fs</span>, <span class="c">hs</span>, and <span class="c">ht</span> were not subject to this law.
      </p>

      <div class="note">
        <p>
          <span class="note-label">Note.—</span>
          The <span class="lang">prim. Germanic</span> system of accentuation was like that of <span class="lang">Sanskrit</span>, <span class="lang">Greek</span>, <span class="abbr">&amp;c.</span>, <span class="abbr">i. e.</span> the principal accent could fall on any syllable;
          it was not until a later period of the <span class="lang">prim. Germanic</span> language that the principal accent was confined to the root-syllable.
          See <span class="ref">§ 32</span>.
        </p>
      </div>
    

    
      <p class="status-wip">
        <span class="section-label">§ 137.</span>
        From what has been said above it follows that the interchanging pairs of consonants due to Verner’s law were in <span class="lang">prim. Germanic</span>:
        f—ƀ,
        ϸ—đ,
        s—z,
        χ—ʒ,
        χw—ʒw.
      </p>

      <p class="status-wip">
        In <span class="lang">Gothic</span> the regular interchange between the voiceless and voiced spirants in the forms of strong verbs was, with two or three exceptions, given up by levelling out in favour of the voiceless spirants.
        In this respect the West-Germanic languages show an older stage than <span class="lang">Gothic</span>.
      </p>

      <p class="status-wip">
        f—ƀ.
        <span class="lang">Goth.</span> ϸarf, I need, pl. ϸaúrbum;
        <span class="lang">OHG.</span> heffen, to raise, huobun, gihaban, but <span class="lang">Goth.</span> hafjan, hōfum, hafans.
      </p>

      <p class="status-wip">
        ϸ—đ.
        <span class="lang">Goth.</span> fraϸjan, to understand, frōdei (d = đ), understanding;
        <span class="lang">OE.</span> weorϸan, to become, wurdon, worden, but <span class="lang">Goth.</span> waírϸan, waúrϸum, waúrϸans;
        <span class="lang">OE.</span> snīϸan, to cut, snidon, sniden, but <span class="lang">Goth.</span> sneiϸan, sniϸum, sniϸans.
      </p>

      <p class="status-wip">
        s—z.
        Prim. Germ. *kéusō, I test, pret. 1 pl. *kuzumí, pp. *kuzaná-;
        <span class="lang">OE.</span> cēosan, to choose, curon, coren, but <span class="lang">Goth.</span> kiusan, kusum, kusans.
      </p>

      <p class="status-wip">
        The West-Germanic languages and Old Norse regularly developed this z to r.
        Cp. also <span class="lang">Goth.</span> áusō, ear, beside <span class="lang">OE.</span> ēare, <span class="lang">OS.</span> <span class="lang">OHG.</span> ōra, <span class="lang">O.Icel.</span> eyra.
      </p>

      <p class="status-wip">
        χ—ʒ.
        <span class="lang">Goth.</span> áih, I have, pl. áigum (g = ʒ);
        <span class="lang">Goth.</span> fahēþs,
        <span class="pb">
<span>64</span></span>
        gladness, faginōn, to be glad;
        hūhrus (<span class="ref">§§ 62, 142</span>), hunger, huggrjan, to hunger;
        filhan, to hide, fulgins (adj.), hidden;
        jūhiza (<span class="ref">§§ 62, 142</span>), younger, juggs, young;
        <span class="lang">OE.</span> tēon (from *tēohan), to draw, tugon, togen, but <span class="lang">Goth.</span> tiuhan, taúhum, taúhans;
        <span class="lang">OE.</span> slēan (from *sleahan), to smite, slōgon, slægen, but <span class="lang">Goth.</span> slahan, slōhum, slahans.
      </p>

      <p class="status-wip">
        χw—ʒw.
        Prim. Germ. séχwan-, to see, pret. 1 pl. *sǣʒwumí, pp. *seʒwaná-, <span class="abbr">cp.</span> <span class="lang">OE.</span> sēon from *seo(hw)an, sǣgon, sewen, but <span class="lang">Goth.</span> saíƕan, sēƕum, saíƕans.
      </p>

      <p class="status-wip">
        ʒw became ʒ before u, in other cases it became w, as <span class="lang">Goth.</span> magus, boy, beside mawi from *ma(ʒ)wī́, girl;
        <span class="lang">Goth.</span> siuns, <span class="lang">OE.</span> sēon(sīon), <span class="lang">OS.</span> siun, from *se(ʒ)wnís, a seeing, face;
        <span class="lang">Goth.</span> snáiws, <span class="lang">OE.</span> snāw (with -w from the oblique cases) from *snai(ʒ)waz, <span class="lang">prim. form</span> *snoiɡhós.
      </p>

      <div class="note">
        <p class="status-wip">
          Note.—
          Causative verbs had originally suffix accentuation, and therefore also exhibit the change of consonants given above.
          But here too <span class="lang">Gothic</span>, partly through the influence of the corresponding strong verbs, has not always preserved the law so faithfully as the West Germanic languages, <span class="abbr">e. g.</span> <span class="lang">Goth.</span> waírϸan, to become—fra-wardjan, to destroy, <span class="abbr">cp.</span> <span class="lang">Skr.</span> vartáyāmi, I cause to turn;
          <span class="lang">Goth.</span> leiϸan, <span class="lang">OE.</span> līpan, to go—<span class="lang">OE.</span> lǣdan from *laidjan, to lead;
          <span class="lang">Goth.</span> ur-reisan, <span class="lang">OE.</span> ā-rīsan, to arise—<span class="lang">Goth.</span> ur-ráisjan, to raise up, <span class="lang">OE.</span> rǣran, to raise;
          <span class="lang">Goth.</span> ga-nisan, to become whole, <span class="lang">OE.</span> ge-nesan, to be saved—<span class="lang">Goth.</span> nasjan, <span class="lang">OE.</span> nerian, to save;
          <span class="lang">Goth.</span> *leisan (<span class="abbr">cp.</span> 1 sing. láis, I know), to know—<span class="lang">Goth.</span> láisjan, <span class="lang">OE.</span> lǣran, to teach.
          Cp. the regular form hazjan, beside <span class="lang">OE.</span> herian, to praise.
        </p>
      </div>
    
  

  
    <h3>Other Consonant Changes</h3>

    
      <p class="status-wip">
        <span class="section-label">§ 138.</span>
        Most of the sound changes comprised under this paragraph might have been disposed of in the paragraphs treating of the shifting of the <span class="lang">Indg.</span> mediae and mediae aspiratae, but to prevent any possible misunderstanding or confusion, it was thought advisable to reserve them for a special paragraph.
      </p>
      <span class="pb">
<span>65</span></span>
      <p class="status-wip">
        The <span class="lang">Indg.</span> mediae and mediae aspiratae became tenues before a suffixal t or s already in the pre-Germanic period; thus:—
      </p>

      <table class="status-wip">
        <tr> <td>bt</td>     <td rowspan="2" class="left-bracket">pt</td>  <td>bs</td>     <td rowspan="2" class="left-bracket">ps</td> </tr>
        <tr> <td>bht</td>                              <td>bhs</td>                             </tr>
        <tr> <td>dt</td>     <td rowspan="2" class="left-bracket">tt</td>  <td>ds</td>     <td rowspan="2" class="left-bracket">ts</td> </tr>
        <tr> <td>dht</td>                              <td>dhs</td>                             </tr>
        <tr> <td>gt</td>     <td rowspan="2" class="left-bracket">kt</td>  <td>gs</td>     <td rowspan="2" class="left-bracket">ks</td> </tr>
        <tr> <td>ght</td>                              <td>ghs</td>                             </tr>
        <tr> <td>ɡt</td>     <td rowspan="2" class="left-bracket">qt</td>  <td>ɡs</td>     <td rowspan="2" class="left-bracket">qs</td> </tr>
        <tr> <td>ɡht</td>                              <td>ɡhs</td>                             </tr>
      </table>

      <p class="status-wip">
        Examples are
        <span class="lang">Lat.</span> nūptum, nūpsī, beside nūbere, to marry;
        <span class="lang">Skr.</span> loc. pl. patsú, beside loc. Sing. padí, on foot;
        <span class="lang">Lat.</span> rēxī, rectum, beside regere, to rule;
        <span class="lang">Lat.</span> vēxī, vectum, beside vehere, to carry, <span class="abbr">rt.</span> wegh-;
        <span class="lang">Lat.</span> lectus, <span class="lang">Gr.</span> λέχος, bed, couch, <span class="lang">Goth.</span> ligan, to lie down;
        <span class="lang">Skr.</span> yuktá-, <span class="lang">Gr.</span> ζευκτός, <span class="lang">Lat.</span> jūnctus, yoked, <span class="abbr">rt.</span> jeuɡ-; <span class="abbr">&amp;c.</span>
      </p>

      <p class="status-wip">
        Then pt, kt, qt; ps, ks, qs were shifted to ft, χt; fs, χs at the same time as the original <span class="lang">Indg.</span> tenues became voiceless spirants (<span class="ref">§ 128</span>).
        And tt, ts became ss through the intermediate stages of ϸt, ϸs respectively.
        ss then became simplified to s after long syllables and before r, and then between the s and r there was developed a t.
      </p>

      <p class="status-wip">
        This explains the frequent interchange between p, ƀ(b), and f;
        between k, ʒ(g), and h (<span class="abbr">i. e.</span> χ);
        and between t, ϸ, đ(d), and ss, s in forms which are etymologically related.
      </p>

      <p class="status-wip">
        p, ƀ(b)—f.
        <span class="lang">Goth.</span> skapjan, <span class="lang">OE.</span> scieppan, <span class="lang">OHG.</span> skephen, to create, beside <span class="lang">Goth.</span> ga-skafts, creation, <span class="lang">OE.</span> ge-sceaft, <span class="lang">OHG.</span> gi-scaft, creature;
        <span class="lang">Goth.</span> giban, <span class="lang">OHG.</span> geban, to give, beside <span class="lang">Goth.</span> fra-gifts, a giving, <span class="lang">OE.</span> <span class="lang">OHG.</span> gift, gift;
        <span class="lang">OHG.</span> weban, to weave, beside <span class="lang">English</span> weft.
      </p>

      <p class="status-wip">
        k, ʒ(g)—h.
        <span class="lang">Goth.</span> waúrkjan, <span class="lang">OE.</span> wyrcan, <span class="lang">OHG.</span> wurken, to work, beside pret. and pp. <span class="lang">Goth.</span> waúrhta, waúrhts, <span class="lang">OE.</span> worhte, worht, <span class="lang">OHG.</span> worhta, gi-worht;
        <span class="lang">Goth.</span> ϸugkjan, <span class="lang">OE.</span> ϸync(e)an, <span class="lang">OHG.</span> dunken, to seem,
        <span class="pb">
<span>66</span></span>
        appear, beside pret. and pp. <span class="lang">Goth.</span> þūhta, *þūhts, <span class="lang">OE.</span> þūhte, þūht, <span class="lang">OHG.</span> dūhta, gi-dūht;
        1 pers. pl. <span class="lang">Goth.</span> magum, <span class="lang">OE.</span> magon, <span class="lang">OHG.</span> magun (mugun), we may, can, beside pret. sing. <span class="lang">Goth.</span> mahta, <span class="lang">OE.</span> meahte, <span class="lang">OHG.</span> mahta, pp. <span class="lang">Goth.</span> mahts, <span class="abbr">cp.</span> also <span class="lang">Goth.</span> mahts, <span class="lang">OE.</span> meaht, <span class="lang">OHG.</span> maht, might, power;
        <span class="lang">Goth.</span> bugjan, <span class="lang">OE.</span> bycg(e)an, to buy, beside pret. and pp. <span class="lang">Goth.</span> baúhta, baúhts, <span class="lang">OE.</span> bohte, boht;
        <span class="lang">Goth.</span> briggan, <span class="lang">OE.</span> <span class="lang">OHG.</span> bringan, to bring, beside pret. and pp. <span class="lang">Goth.</span> brāhta, *brāhts, <span class="lang">OE.</span> brōhte, brōht, <span class="lang">OHG.</span> brāhta, brāht.
      </p>

      <p class="status-wip">
        t, þ, đ(d)—ss, s.
        <span class="lang">Goth.</span> witan, <span class="lang">OE.</span> witan, to know, beside pret. <span class="lang">Goth.</span> wissa, <span class="lang">OE.</span> wisse, <span class="lang">OHG.</span> wissa (wessa), part, adj. <span class="lang">Goth.</span> *ga-wiss, <span class="lang">OE.</span> ge-wis(s), <span class="lang">OHG.</span> gi-wis(s), sure, certain;
        <span class="lang">Goth.</span> ga-ƕatjan, <span class="lang">OE.</span> hwettan, to sharpen, beside <span class="lang">Goth.</span> ƕassei, sharpness, ƕassaba, sharply;
        <span class="lang">Goth.</span> qiþan, to say, beside ga-qiss, consent;
        <span class="lang">Goth.</span> ana-biudan, to command, beside ana-busns (ana-būsns?), commandment, from pre-Germ. *bhū̌tsni-, <span class="abbr">rt.</span> bheudh-;
        <span class="lang">Goth.</span> us-standan, to rise again, beside us-stass, resurrection.
      </p>

      <p class="status-wip">
        ss &gt; s after long syllables and before r:
        <span class="lang">Goth.</span> háitan, to command, call, <span class="lang">OE.</span> hātan, to call, beside <span class="lang">OE.</span> hǣs, from *haissi-, command;
        <span class="lang">Goth.</span> <span class="lang">OE.</span> witan, to know, beside <span class="lang">Goth.</span> un-weis, unknowing, <span class="lang">OE.</span> <span class="lang">OHG.</span> wīs, wise, <span class="abbr">cp.</span> <span class="lang">Lat.</span> vīsus;
        <span class="lang">Goth.</span> itan, <span class="lang">OE.</span> etan, to eat, beside <span class="lang">OE.</span> ǣs, <span class="lang">OHG.</span> ās, carrion, <span class="abbr">cp.</span> <span class="lang">Lat.</span> ēsum.
        <span class="lang">Goth.</span> guþ-blōstreis, worshipper of God, <span class="lang">OHG.</span> bluoster, sacrifice, <span class="abbr">cp.</span> <span class="lang">Goth.</span> blōtan, to worship;
        <span class="lang">OE.</span> fōstor, <span class="lang">O.Icel.</span> fōstr, sustenance, <span class="abbr">cp.</span> <span class="lang">Goth.</span> fōdjan, to feed.
      </p>

      <p class="status-wip">
        Instead of ss (s) we often meet with st.
        In such cases the st is due to the analogy of forms where t was quite regular, <span class="abbr">e. g.</span> regular forms were <span class="lang">Goth.</span> last, thou didst gather, inf. lisan; slōht, thou didst strike, inf. slahan;
        <span class="lang">OE.</span> meaht, <span class="lang">OHG.</span> maht, thou canst, inf. <span class="lang">OHG.</span> magan;
        then after the analogy of such forms were made 2 pers.
        <span class="pb">
<span>67</span></span>
        sing. <span class="lang">Goth.</span> wáist for *wáis, <span class="lang">OE.</span> wāst for *wās, <span class="lang">OHG.</span> weist for *weis;
        <span class="lang">Goth.</span> qast for *qass, inf. qiþan, to say;
        <span class="lang">Goth.</span> báust for *báus, inf. biudan, to bid;
        regular forms were pret. sing. <span class="lang">Goth.</span> waúrhta, <span class="lang">OE.</span> worhte, <span class="lang">OHG.</span> worhta, <span class="lang">Goth.</span> inf. waúrkjan, to work;
        then after the analogy of such forms were made <span class="lang">OE.</span> wiste, beside wisse, <span class="lang">OHG.</span> westa, beside wissa (wessa), I knew, inf. <span class="lang">OE.</span> witan;
        <span class="lang">Goth.</span> pret. sing. káupasta for *káupassa, inf. káupatjan, to strike with the palm of the hand, buffet.
      </p>

      <p class="status-wip">
        For purely practical purposes the above laws may be thus formulated:—
        every labial + t appears as ft,
        every guttural + t as ht,
        every dental + t as ss, s (st).
      </p>
    

    
      <p>
        <span class="section-label">§ 139.</span>
        Assimilation:—
        <span class="c">-nw-</span> &gt; <span class="c">-nn-</span>,
        as <span class="lang">Goth.</span> <span class="lang">OE.</span> <span class="lang">OHG.</span> <span class="w">rinnan</span> from <span class="w">*rinwan</span>, <span class="gloss">to run</span>;
        <span class="lang">Goth.</span> <span class="w">kinnus</span>, <span class="lang">OE.</span> <span class="w">cinn</span>, <span class="lang">OHG.</span> <span class="w">kinni</span>, from <span class="w">*genw-</span>, <span class="lang">Gr.</span> <span class="w">γένυ-ς</span>, <span class="gloss">chin, cheek</span>;
        <span class="lang">Goth.</span> <span class="w">minniza</span>, <span class="lang">OS.</span> <span class="w">minnira</span>, <span class="lang">OHG.</span> <span class="w">minniro</span>, from <span class="w">*minwizō</span>, <span class="gloss">less</span>, <span class="abbr">cp.</span> <span class="lang">Lat.</span> <span class="w">minuō</span>, <span class="lang">Gr.</span> <span class="w">μινύθω</span>, <span class="gloss">I lessen</span>;
        <span class="lang">OE.</span> <span class="w">þynne</span>, <span class="lang">O.Icel.</span> <span class="w">þunnr</span>, <span class="lang">OHG.</span> <span class="w">dunni</span>, <span class="gloss">thin</span>, <span class="abbr">cp.</span> <span class="lang">Skr.</span> <span class="grm">fem.</span> <span class="w">tanvī́</span>, <span class="gloss">thin</span>.
      </p>

      <p>
        <span class="c">-md-</span> &gt; <span class="c">-nd-</span>,
        as <span class="lang">Goth.</span> <span class="lang">OE.</span> <span class="lang">OS.</span> <span class="w">hund</span>, <span class="lang">OHG.</span> <span class="w">hunt</span>, <span class="lang">prim. form</span> <span class="w">*kmtóm</span>, <span class="gloss">hundred</span>;
        <span class="lang">Goth.</span> <span class="w">skaman</span>, <span class="lang">OE.</span> <span class="w">scamian</span>, <span class="lang">OHG.</span> <span class="w">scamēn</span>, <span class="gloss">to be ashamed</span>, beside <span class="lang">Goth.</span> <span class="w">skanda</span>, <span class="lang">OE.</span> <span class="w">scand</span>, <span class="lang">OHG.</span> <span class="w">scanta</span>, <span class="gloss">shame, disgrace</span>.
      </p>

      <p>
        <span class="c">-ln-</span> &gt; <span class="c">-ll-</span>,
        as <span class="lang">Goth.</span> <span class="w">fulls</span>, <span class="lang">OE.</span> <span class="w">full</span>, <span class="lang">Lithuanian</span> <span class="w">pìlnas</span>, <span class="lang">prim. form</span> <span class="w">*plnós</span>, <span class="gloss">full</span>;
        <span class="lang">Goth.</span> <span class="w">wulla</span>, <span class="lang">OE.</span> <span class="w">wulle</span>, <span class="lang">OHG.</span> <span class="w">wolla</span>, <span class="lang">Lithuanian</span> <span class="w">wìlna</span>, <span class="gloss">wool</span>.
      </p>
    

    
      <p class="status-wip">
        <span class="section-label">§ 140.</span>
        Prim. Germanic Ҍn, đn, ʒn = <span class="lang">Indg.</span> pń-, tń-, kń-, qń- (by Verner’s law), and bhn-́, *dhn-́, ghn-́, ghn-́, became ҌҌ, đđ, ʒʒ before the principal accent, then later bb, dd, gg;
        and in like manner <span class="lang">Indg.</span> bn-́, dn-́, gn-́, gn-́ became bb, dd, gg.
        And these mediae were shifted to pp, tt, kk at the same time as the original <span class="lang">Indg.</span> mediae became tenues (<span class="ref">§ 129</span>).
        These geminated consonants were simplified to p, t, k after long syllables.
        Examples are:
        <span class="lang">OE.</span> hnæpp, <span class="lang">OHG.</span> napf, from *χnaҌn-́ or *χnabn-́, basin, bowl;
        <span class="lang">OE.</span> hoppian, <span class="lang">O.Icel.</span> hoppa, MHG. hopfen, from *χoҌn-́, to<span class="pb">
<span>68</span></span>hop;
        <span class="lang">OE.</span> <span class="lang">OS.</span> topp, <span class="lang">O.Icel.</span> toppr, from *toҌn-́ or *tobn-́, top, summit;
        <span class="lang">OE.</span> hēap, <span class="lang">OS.</span> hōp, <span class="lang">OHG.</span> houf, from *χauҌn-́; <span class="lang">OE.</span> cnotta, from *knođn-́, beside <span class="lang">OHG.</span> chnodo, chnoto, knot;
        <span class="lang">Goth.</span> ƕeits, <span class="lang">OE.</span> <span class="lang">OS.</span> hwīt, from *χwīđn-́, white; <span class="lang">OE.</span> bucc, <span class="lang">O.Icel.</span> bokkr, <span class="lang">OHG.</span> boc (gen. bockes), <span class="lang">prim. form</span> *bhugnós, buck;
        <span class="lang">OE.</span> liccian, <span class="lang">OS.</span> leccōn, <span class="lang">OHG.</span> lecchōn, from *leʒn-́, to lick;
        <span class="lang">OE.</span> locc, <span class="lang">O.Icel.</span> lokkr, <span class="lang">prim. form</span> *lugnós, lock;
        <span class="lang">OE.</span> smocc, <span class="lang">O.Icel.</span> smokkr, from *smoʒn-́, smock;
        <span class="lang">OE.</span> lōcian, <span class="lang">OS.</span> lōkōn, from *lōgn-́ or *lōʒn-́, to look.
      </p>
    

    
      <p class="status-wip">
        <span class="section-label">§ 141.</span>
        <span class="lang">Indg.</span> z + media became s + tenuis, as <span class="lang">Goth.</span> asts, <span class="lang">OHG.</span> ast = <span class="lang">Gr.</span> ὄζος, from *ozdos, branch, twig;
        <span class="lang">OE.</span> <span class="lang">OHG.</span> nest, <span class="lang">Lat.</span> nīdus, from *ni-zdos, nest, related to root sed-, sit;
        <span class="lang">OE.</span> masc. <span class="lang">OHG.</span> masca, mesh, net, <span class="abbr">cp.</span> <span class="lang">Lithuanian</span> mezgù, I tie in knots.
      </p>

      <p class="status-wip">
        <span class="lang">Indg.</span> z + media aspirata became z + voiced spirant, as <span class="lang">Goth.</span> mizdō, <span class="lang">OE.</span> meord, pay, reward, <span class="abbr">cp.</span> <span class="lang">O. Bulgarian</span> mῐzda, <span class="lang">Gr.</span> μισθός, pay;
        <span class="lang">OE.</span> mearg, <span class="lang">OHG.</span> marg, <span class="lang">O. Bulgarian</span> mozgŭ, marrow, root mezgh-;
        <span class="lang">Goth.</span> huzd, <span class="lang">OE.</span> hord, <span class="lang">OHG.</span> hort, hoard, treasure, root kuzdh-.
      </p>
    

    
      <p class="status-wip">
        <span class="section-label">§ 142.</span>
        Guttural n (ŋ) disappeared before χ, as <span class="lang">Goth.</span> <span class="lang">OS.</span> <span class="lang">OHG.</span> fāhan, <span class="lang">OE.</span> fōn, from *faŋχanan, to seize;
        <span class="lang">Goth.</span> <span class="lang">OS.</span> <span class="lang">OHG.</span> hāhan, <span class="lang">OE.</span> hōn, from *χaŋχanan, to hang;
        <span class="lang">Goth.</span> þeihan, <span class="lang">OS.</span> thīhan, <span class="lang">OHG.</span> dīhan, <span class="lang">OE.</span> þīon, þēon, from *þiŋχanan, to thrive;
        pret. <span class="lang">Goth.</span> þāhta, <span class="lang">OE.</span> þōhte, <span class="lang">OS.</span> thāhta, <span class="lang">OHG.</span> dāhta, from *þaŋχtō-, I thought, beside inf. <span class="lang">Goth.</span> þagkjan, <span class="lang">OS.</span> thenkian, <span class="lang">OHG.</span> denken, <span class="lang">OE.</span> þencan.
      </p>
    

    
      <p class="status-wip">
        <span class="section-label">§ 143.</span>
        χ became an aspirate (written h) initially before vowels, as <span class="lang">Goth.</span> <span class="lang">OE.</span> <span class="lang">OS.</span> hund, <span class="lang">OHG.</span> hunt, from *χunđan, <span class="lang">prim. form</span> *kmtóm, hundred;
        <span class="lang">Goth.</span> hunds, <span class="lang">O.Icel.</span> hundr, <span class="lang">OE.</span> <span class="lang">OS.</span> hund, <span class="lang">OHG.</span> hunt, from *xunđaz, dog, hound.
        Some scholars assume that it also became an aspirate medially between vowels.
        Upon this assumption it would be difficult to account for the breaking in <span class="lang">OE.</span>, as<span class="pb">
<span>69</span></span><span class="lang">OE.</span> slēan, from *sleahan, older *slaχan-, <span class="lang">Goth.</span> slahan, to strike, slay;
        <span class="lang">OE.</span> swēor, from *sweohur, older *sweχur, <span class="lang">OHG.</span> swehur, father-in-law.
      </p>

      <p class="status-wip">
        Medial and final χw became χ in <span class="lang">O.Icel.</span> and the West Germanic languages, as <span class="lang">OS.</span> <span class="lang">OHG.</span> sehan, <span class="lang">OE.</span> sēon, <span class="lang">O.Icel.</span> sjā, from *seχ(w)an-, beside <span class="lang">Goth.</span> saíƕan, to see;
        <span class="lang">OS.</span> <span class="lang">OHG.</span> līhan, <span class="lang">OE.</span> līon, lēon, <span class="lang">O.Icel.</span> ljā, from *līχ(w)an-, beside <span class="lang">Goth.</span> leiƕan, to lend;
        <span class="lang">OS.</span> <span class="lang">OHG.</span> aha, <span class="lang">OE.</span> ēa from *eahu, beside <span class="lang">Goth.</span> aƕa, water, river;
        <span class="lang">OE.</span> seah, <span class="lang">OS.</span> <span class="lang">OHG.</span> sah, beside <span class="lang">Goth.</span> saƕ, he saw;
        <span class="lang">OE.</span> nēah, <span class="lang">OS.</span> <span class="lang">OHG.</span> nāh, beside <span class="lang">Goth.</span> nēƕ, near.
      </p>
    

    
      <p>
        <span class="section-label">§ 144.</span>
        The consonants, which arose from the <span class="lang">Indg.</span> final explosives (<span class="c">t</span>, <span class="c">d</span>), were dropped in <span class="lang">prim. Germanic</span>, except after a short accented vowel, as <span class="lang">OE.</span> <span class="lang">OHG.</span> <span class="w">bere</span>, <span class="lang">Goth.</span> <span class="w">baírái</span>, from an original form <span class="w">*bheroĩt</span>, <span class="gloss">he may bear</span>.
        See <span class="ref">§ 87, (2)</span>.
      </p>
    

    
      <p>
        <span class="section-label">§ 145.</span>
        Original final <span class="c">-m</span> became <span class="c">-n</span>, and then it, as also <span class="lang">Indg.</span> final <span class="c">-n</span>, disappeared after short vowels in dissyllabic and polysyllabic words during the <span class="lang">prim. Germanic</span> period.
        For examples, see <span class="ref">§ 87, (1)</span>.
      </p>
    

    
      <p class="status-wip">
        <span class="section-label">§ 146.</span>
        w disappeared before u, as <span class="lang">Goth.</span> kaúrus, from *k(w)uruz = <span class="lang">Gr.</span> βαρύς, heavy, <span class="lang">prim. form</span> *ɡr-rús;
        <span class="lang">OE.</span> nacod, older *nakud, <span class="lang">OHG.</span> nackut, from *nak(w)uđ-, beside <span class="lang">Goth.</span> naqaþs, naked;
        <span class="lang">OE.</span> <span class="lang">O.Icel.</span> sund, a swimming, from *swumda-, <span class="abbr">cp.</span> <span class="lang">OE.</span> swimman, <span class="lang">O.Icel.</span> svimma, to swim;
        pp. <span class="lang">OE.</span> cumen, <span class="lang">OHG.</span> koman (beside quoman, a new formation), <span class="lang">O.Icel.</span> komenn, <span class="lang">OHG.</span> inf. queman, to come;
        <span class="lang">OE.</span> swingan, to swing, beside pp. s(w)ungen; <span class="lang">O.Icel.</span> svimma, to swim, beside pp. summenn.
        In verbal forms the w was mostly re-introduced in the pret. pl. and pp. after the analogy of forms which regularly had w, <span class="abbr">e. g.</span> <span class="lang">Goth.</span> swultum, swultans, for *sultum, *sultans, through the influence of forms like inf. swiltan, to die, pret. sing. swalt; similarly qumum, qumans, for *kumum, *kumans, inf. qiman, to come.
        For levelling out in the opposite<span class="pb">
<span>70</span></span>direction, <span class="abbr">cp.</span> <span class="lang">Goth.</span> siggwan (regular form), beside <span class="lang">OE.</span> <span class="lang">OS.</span> <span class="lang">OHG.</span> singan, to sing;
        <span class="lang">Goth.</span> sigqan, beside <span class="lang">OE.</span> sincan, <span class="lang">OHG.</span> sinkan, to sink.
      </p>
    

    
      <p class="status-wip">
        <span class="section-label">§ 147.</span>
        Initial and medial sr became str, as <span class="lang">OE.</span> strēam, <span class="lang">O.Icel.</span> straumr, <span class="lang">OS.</span> <span class="lang">OHG.</span> strōm, stream, <span class="abbr">cp.</span> <span class="lang">Skr.</span> srávati, it flows;
        pl. <span class="lang">OE.</span> ēastron, <span class="lang">OHG.</span> ōstarūn, Easter, <span class="abbr">cp.</span> <span class="lang">Skr.</span> usrā́, dawn;
        <span class="lang">Goth.</span> swistar, <span class="lang">OE.</span> sweostor, <span class="lang">OHG.</span> swester, sister, with t from the weak stem-form, as in the locative singular <span class="lang">Goth.</span> swistr = <span class="lang">prim. Germanic</span> *swesri = <span class="lang">Skr.</span> dat. svásrē.
      </p>
    

    
      <p class="status-wip">
        <span class="section-label">§ 148.</span>
        The remaining <span class="lang">Indg.</span> consonants suffered no further material changes which need be mentioned here.
        Summing up the results of <span class="ref">§§ 128–47</span>, we arrive at the following system of consonants for the close of the <span class="lang">prim. Germanic</span> period:—
      </p>

      <table class="status-wip">
        <tr> <td></td>                                               <td></td>                 <td>Labial.</td> <td>Interdental.</td> <td>Dental.</td> <td>Palatal and Guttural.</td> </tr>
        <tr> <td rowspan="2" class="right-bracket">Explosives</td> <td>voiceless</td>  <td>p</td>      <td></td>                   <td>t</td>       <td>k</td>                     </tr>
        <tr>                                                       <td>voiced</td>     <td>b</td>      <td></td>                   <td>d</td>       <td>g</td>                     </tr>
        <tr> <td rowspan="2" class="right-bracket">Spirants</td>   <td>voiceless</td>  <td>f</td>      <td>þ</td>            <td>s</td>       <td>χ</td>                     </tr>
        <tr>                                                       <td>voiced</td>     <td>Ҍ</td>      <td>đ</td>            <td>z</td>       <td>ʒ</td>                     </tr>
        <tr> <td colspan="2">Nasals</td>                                                  <td>m</td>      <td></td>                   <td>n</td>       <td>ŋ</td>                     </tr>
        <tr> <td colspan="2">Liquids</td>                                                 <td></td>             <td></td>                   <td>l, r</td>    <td></td>                            </tr>
        <tr> <td colspan="2">Semivowels</td>                                              <td>w</td>      <td></td>                   <td></td>              <td>j (palatal)</td>           </tr>
      </table>

      <p class="status-wip">
        To these must be added the aspirate h.
      </p>
    
  
</main><aside><nav></nav></aside>
</body>
</html>
